# Belangrijke concepten & conventies

```{r setup-common, include=FALSE}
source("_common.R")
```

Alle kennisclips die in dit hoofdstuk zijn verwerkt kan je in deze youtube playlist vinden: [Kennisclips Hoofdstuk2](https://www.youtube.com/playlist?list=PLZH1hP8_LbJJ7apU5sAbRlUsve2nWz5ev)

Link naar webpage/script die wordt gebruikt in de kennisclips: [script Hoofdstuk2](https://statomics.github.io/sbc/rmd/02-concepts.html)

## Inleiding

<iframe width="560" height="315" src="https://www.youtube.com/embed/eaecWUy8lCY" frameborder="0" style="display: block; margin: auto;" allow="autoplay; encrypted-media" allowfullscreen></iframe>

De verschillende stappen in een studie worden geïllustreerd in
Figuur -@fig-pop2Samp2Pop.
Eerst bepaalt de onderzoeker de *populatie* van interesse.
Gezien het om financiële en logistieke beperkingen vrijwel nooit mogelijk is om de volledige populatie te onderzoeken zal men vervolgens een steekproef nemen uit de populatie.
De manier waarop een steekproef zal worden genomen wordt vastgelegd in het *design van de studie*.
*Proefopzet* of *studie design* is een aparte tak van de statistiek en is een cruciaal onderdeel van een studie.
Het studie design moet immers garanderen dat de gegevens en resultaten van de steekproef representatief zijn voor de populatie zodat de resultaten van de studie veralgemeend kunnen worden naar de populatie toe.
Vervolgens wordt de studie uitgevoerd, worden de gegevens verzameld en kan de eigenlijke data-analyse van start gaan.
In een eerste fase is het belangrijk om de gegevens grondig te exploreren.
*Data-exploratie en beschrijvende statistiek* is een tweede tak van de statistiek die toelaat om gegevens van de steekproef te visualiseren, samen te vatten en om inzicht in de data te verwerven.
Dat is belangrijk om de data correct te kunnen modelleren en om aannames na te kunnen gaan die nodig zijn voor de verdere data analyse. Vervolgens zullen we hetgeen we observeren in de steekproef trachten te veralgemenen naar de algemene populatie toe, zodat we algemene conclusies kunnen trekken op populatie-niveau op basis van de steekproef van de studie. Hiervoor zijn methodes nodig van de *statistische besluitvorming*, ook wel *statistische inferentie* genoemd, een derde belangrijke tak van de statistiek.

```{r fig-pop2Samp2Pop,echo=TRUE,fig.cap='Verschillende stappen in een studie. (1) In de design fase/ proefopzet definieert de onderzoeker de populatie, bepaalt hij/zij op welke manier een steekproef zal worden genomen uit de populatie en hoe het experiment zal worden uitgevoerd. Ook het volledige data analyse plan moet in deze fase zijn vastgelegd. Vervolgens wordt het experiment uitgevoerd en worden de gegevens verzameld. (2) De gegevens worden vervolgens verkend en samengevat. Hierbij verwerft men inzicht in de gegevens en kunnen aannames worden nagegaan die noodzakelijk zijn voor de verdere data analyse stappen. (3) Tenslotte zal men hetgeen men observeert in de steekproef trachten te veralgemenen naar de populatie toe a.d.h.v. statistische inferentie.', out.width='100%', fig.asp=.8, fig.align='center',echo=FALSE}

if ("pi"%in%ls()) rm("pi")
kopvoeter <- function(x,y,angle=0,l=.2,cex.dot=.5,pch=19,col="black")
{
angle <- angle/180*pi
points(x,y,cex=cex.dot,pch=pch,col=col)
lines(c(x,x+l*cos(-pi/2+angle)),c(y,y+l*sin(-pi/2+angle)),col=col)
lines(c(x+l/2*cos(-pi/2+angle),x+l/2*cos(-pi/2+angle)+l/4*cos(angle)),c(y+l/2*sin(-pi/2+angle),y+l/2*sin(-pi/2+angle)+l/4*sin(angle)),col=col)
lines(c(x+l/2*cos(-pi/2+angle),x+l/2*cos(-pi/2+angle)+l/4*cos(pi+angle)),c(y+l/2*sin(-pi/2+angle),y+l/2*sin(-pi/2+angle)+l/4*sin(pi+angle)),col=col)
lines(c(x+l*cos(-pi/2+angle),x+l*cos(-pi/2+angle)+l/2*cos(-pi/2+pi/4+angle)),c(y+l*sin(-pi/2+angle),y+l*sin(-pi/2+angle)+l/2*sin(-pi/2+pi/4+angle)),col=col)
lines(c(x+l*cos(-pi/2+angle),x+l*cos(-pi/2+angle)+l/2*cos(-pi/2-pi/4+angle)),c(y+l*sin(-pi/2+angle),y+l*sin(-pi/2+angle)+l/2*sin(-pi/2-pi/4+angle)),col=col)
}

par(mar=c(0,0,0,0),mai=c(0,0,0,0))
plot(0,0,xlab="",ylab="",xlim=c(0,10),ylim=c(0,10),col=0,xaxt="none",yaxt="none",axes=FALSE)
rect(0,6,10,10,border="red",lwd=2)
text(.5,8,"population",srt=90,col="red",cex=2)
symbols (3, 8, circles=1.5, col="red",add=TRUE,fg="red",inches=FALSE,lwd=2)
set.seed(330)
grid=seq(0,1.3,.01)

for (i in 1:50)
{
	angle1=runif(n=1,min=0,max=360)
	angle2=runif(n=1,min=0,max=360)
	radius=sample(grid,prob=grid^2*pi/sum(grid^2*pi),size=1)
	kopvoeter(3+radius*cos(angle1/180*pi),8+radius*sin(angle1/180*pi),angle=angle2)
}
text(7.5,8,"Lengte in populatie",col="red",cex=1.2)

rect(0,0,10,4,border="blue",lwd=2)
text(.5,2,"sample",srt=90,col="blue",cex=2)
symbols (3, 2, circles=1.5, col="red",add=TRUE,fg="blue",inches=FALSE,lwd=2)
for (i in 0:2)
	for (j in 0:4)
{

	kopvoeter(2.1+j*(3.9-2.1)/4,1.1+i)
}
text(7.5,2,"Lengte in steekproef",col="blue",cex=1.2)

arrows(3,5.9,3,4.1,col="black",lwd=3)
arrows(7,4.1,7,5.9,col="black",lwd=3)
text(1.5,5,"EXP. DESIGN (1)",col="black",cex=1.2)
text(8.5,5,"SCHATTING &\nINFERENTIE (3)",col="black",cex=1.2)
text(7.5,.5,"DATA EXPLORATIE &\nBESCHRIJVENDE STATISTIEK (2)",col="black",cex=1.2)
```

Vooraleer we dieper ingaan op studie-design, data-exploratie en statistische besluitvorming zullen we eerst enkele concepten introduceren.
We doen dat in dit hoofdstuk aan de hand van de NHANES studie.


::: {#exm-nhanesExConcepten}
## NHANES studie

&nbsp;
:::
```{r,echo=FALSE}
library(NHANES)
```
De National Health and Nutrition Examination Survey
(NHANES) wordt sinds 1960 op regelmatige basis afgenomen. In dit voorbeeld maken we gebruik van de gegevens die werden verzameld tussen 2009-2012 bij `r  nrow(NHANES)` Amerikanen en die werden opgenomen in het R-pakket NHANES. Er werd een groot aantal fysieke, demografische, nutritionele, levelsstijl en gezondheidskarakteristieken gecollecteerd in deze studie (zie Tabel -@tbl-nhanesConcepten).

**Einde voorbeeld**

```{r tbl-nhanesConcepten, tidy=FALSE,echo=FALSE}
library(NHANES)
knitr::kable(
	NHANES[c(1,4,5,6,7,8),c(1,3,20,23,34,72)],     
	tableType,
	caption = 'Overzicht van een aantal variabelen uit de NHANES studie.',
  booktabs = TRUE
)
```

## Variabelen


<iframe width="560" height="315" src="https://www.youtube.com/embed/Ez9Xm5EqSx8" frameborder="0" style="display: block; margin: auto;" allow="autoplay; encrypted-media" allowfullscreen></iframe>


Een *variabele* is een karakteristiek (bvb. Systolische bloeddruk, leeftijd, geslacht, ...)
die varieert van subject tot subject (bvb. van persoon tot persoon, van dier tot dier, ...) in de studie.
Er zijn verschillende *types* variabelen.

*Kwalitatieve variabelen* hebben (meestal) beperkt aantal
uitkomstcategorieën die niet numeriek van aard zijn. Deze worden
onderverdeeld in *nominale variabelen* en *ordinale variabelen*. Nominale gegevens zijn gegevens die men kan benoemen. Ze worden niet gemeten en kennen geen natuurlijke ordening; bijvoorbeeld geslacht, ras,
bloedgroep, kleur van ogen, ...
Ordinale variabelen kennen wel een ordening; bijvoorbeeld de BMI klasse volgens het WHO, de  rokersstatus (nooit gerookt, ooit gerookt maar
gestopt, actueel roker), ...

Een ander type van variabelen zijn *numerieke variabelen*. Hierbij maakt men het onderscheid tussen *numerieke discrete variabelen* en *numerieke continue variabelen*.
Numerieke discrete variabelen bestaan uit tellingen, b.v. het aantal partners die men had gedurende het leven (geregistreerd in de NHANES studie), het aantal salamanders van de species **P. jordani** in een bepaald gebied, het aantal reads dat mapt op een bepaald gen in een genexpressiestudie waarbij men gebruik maakt van next-generation sequencing technologie , ...

Numerieke continue variabelen kunnen (tenminste in theorie) tussen bepaalde grenzen elke mogelijke waarde aannemen. Bijvoorbeeld, leeftijd is continu want het verschil in leeftijd tussen 2 personen kan in principe willekeurig klein zijn (1 uur, 1 minuut, ...). Analoog zijn het gewicht, BMI, fluorescentie-metingen in een ELISA experiment, ... continue metingen.

In de wetenschappen gaat men vaak continue
gegevens dichotomiseren om ze nominaal te maken. Bijvoorbeeld, systolische
bloeddruk wordt omgezet in hypertensie ($>140$ mmHg) en normotensie ($\leq 140$
mmHg). Dit vereenvoudigt de beschrijving van gegevens. Helaas is dit een
slechte praktijk omdat het meestal leidt tot een aanzienlijk verlies aan informatie en
omdat de aldus bekomen resultaten sterk afhankelijk kunnen zijn van de
gekozen drempelwaarde. In de praktijk worden de uitkomsten van continue
variabelen ook vaak afgerond zodat de vermelde waarden in feite discreet
zijn. Om analoge redenen is het vaak wenselijk om ze als continue variabelen
te blijven beschouwen.

In de praktijk wil men vaak numerieke rangen toekennen aan de verschillende
waarden die ordinale variabelen aannemen. Bijvoorbeeld kan men ervoor kiezen
de codes 1, 2 en 3 toe te kennen aan de meetwaarden *nooit gerookt*, *ooit gerookt maar gestopt* en *actueel roker*.
Het is belangrijk om te beseffen dat de keuze van die numerieke waarden vaak geen betekenis heeft.
Het verschil tussen de toegekende codes (3-2=1, 2-1=1, 3-2=1) is niet bruikbaar gezien men bijvoorbeeld niet onderstellen dat de wijziging in rokerstatus identiek is van *nooit gerookt* naar *ooit gerookt maar gestopt* (2-1=1) en van *ooit gerookt maar gestopt* naar *actueel roker* (3-2=1).

::: {#exm-oefening}
## oefening

&nbsp;
:::
Geef het type aan van de variabelen in Tabel -@tbl-nhanesConcepten


## Populatie {#sec-pop}


<iframe width="560" height="315"
src="https://www.youtube.com/embed/bVKa1o5IrTg"
frameborder="0"
style="display: block; margin: auto;"
allow="autoplay; encrypted-media" allowfullscreen></iframe>


Het doel van een wetenschappelijke studie is nagenoeg altijd om uitspraken te doen over de algemene populatie.
Stel bijvoorbeeld dat men een grenswaarde wil afleiden om patiënten met hypertensie op te sporen.
Hiervoor zal men eerst de systolische bloeddruk moeten bestuderen bij een populatie van gezonde personen.
Een populatie is meestal continu in verandering.
Bovendien is men meestal niet alleen geïnteresseerd in effecten bij huidige subjecten, maar ook in het effect bij toekomstige subjecten.
De populatie kan dus als oneindig groot worden beschouwd en is op een bepaald ogenblik zelfs niet volledig observeerbaar^[B.v. omdat het ook toekomstige subjecten omvat].
De populatie kan binnen de statistiek dus worden opgevat als een theoretisch concept die alle huidige en toekomstige subjecten omvat waarover men uitspraken wenst te doen.
In de praktijk zal men dus nooit de volledige populatie kunnen bemonsteren en dient men een steekproef te nemen van de populatie.
Om een representatieve groep subjecten te waarborgen, vertrekt een goede onderzoeksopzet vanuit een belangrijke, precies geformuleerde vraagstelling
omtrent een duidelijk omschreven populatie.
Vaak worden hierbij inclusie- en exclusiecriteria geformuleerd.

*Inclusiecriteria* zijn karakteristieken die een subject/experimentele eenheid moet hebben om tot de populatie te behoren, b.v.

- specifieke ziekte: hypertensie
- leeftijdscategorie
- geslacht
- ...

*Exclusiecriteria* zijn karakteristieken die een subject/experimentele eenheid niet mag hebben om tot de populatie te behoren, b.v.

- geneesmiddelen gebruik
- andere ziekten
- zwangerschap
- ...

Op de subjecten zal men meestal een aantal karakteristieken meten, ook wel *variabelen* genoemd (bvb. Systolische bloeddruk, leeftijd, geslacht, ...). Typisch zullen deze variabelen variëren van subject tot subject (bvb. van persoon tot persoon, van dier tot dier, ...) in de populatie.


## Toevalsveranderlijken (of toevallige veranderlijken)

De belangrijke vraag, waar we in in de verdere hoofdstukken dieper op in
zullen gaan, is hoe nauwkeurig we uitspraken kunnen doen over de populatie o.b.v. een groep gemeten subjecten in een steekproef.
De spreiding op de gegevens zal daar een cruciale rol in spelen.
Als de gegevens niet variëren tussen subjecten, dan zullen alle steekproeven uit de populatie hetzelfde resultaat opleveren en zullen de bekomen schattingen niet afwijken van de gezochte populatieparameters.
Als daarentegen de gegevens zeer chaotisch zijn, dan zullen verschillende steekproeven mogelijks zeer verschillende resultaten opleveren, die bijgevolg ver kunnen afwijken van de gezochte populatieparameters.

Om het denkwerk te vergemakkelijken, zullen we hoofdletters gebruiken om aan te geven dat
de bestudeerde karakteristiek (vb. een meetresultaat zoals systolische bloeddruk) variabel is in de populatie,
zonder daarbij concreet over de gerealiseerde waarde
voor een bepaald subject na te denken.
Dergelijke meting of variabele $X$ wordt
algemeen een *toevalsveranderlijke* of *toevallige veranderlijke* genoemd, (a) omdat ze formeel het
resultaat aanduidt van een *toevallige trekking* van een bepaalde
karakteristiek uit de studiepopulatie en (b) omdat ze bovendien *veranderlijk* is,
niet alle subjecten in de steekproef bezitten immers dezelfde waarde
voor die karakteristiek.


Het makkelijkst om over een toevalsveranderlijke $X$ na te denken is alsof $X$ het label voorstelt van
een bepaalde populatiekarakteristiek voor een lukraak individu uit de
bestudeerde populatie, vooraleer haar concrete waarde gemeten werd.
Met andere woorden, een toevalsveranderlijke $X$ kan men opvatten als onbekende veranderlijke die een meting voorstelt die we plannen te verzamelen, maar nog niet hebben verzameld.
Net zoals observaties kunnen we toevallig veranderlijken klasseren als kwalitatief, kwantitatief, discreet, continu, ….

## Beschrijven van de populatie



<iframe width="560" height="315"
src="https://www.youtube.com/embed/yy1hZ3sqIs4"
frameborder="0"
style="display: block; margin: auto;"
allow="autoplay; encrypted-media" allowfullscreen></iframe>


Voor we een random variabele meten, kunnen we onmogelijk zeggen hoe hoog de meting precies zal zijn.
De gerealiseerde waarde van $X$ is dus onderhevig aan random variabiliteit.
De geobserveerde steekproef in de NHANES studie $x_1, x_2, . . . , x_{10000}$ kan dus als n = 10000 realisaties worden beschouwd van dezelfde toevallige veranderlijke X, voor subject $i$, met $i = 1,2,...,10000$.
Een random veranderlijke, een karakteristiek van de populatie, wordt beschreven door gebruik te maken van een *verdeling*.

De verdeling beschrijft de waarschijnlijkheid om een bepaalde waarde te observeren voor de toevallig veranderlijke wanneer men volledig lukraak een proefpersoon kiest uit de populatie.

Als we weten hoe de variabele verdeeld is dan kunnen we probabiliteitstheorie gebruiken om de kans te berekenen dat een bepaald voorval (event) zich voordoet: vb wat is de kans dat het IQ van een random subject uit de populatie kleiner of gelijk is aan 80.


- Notatie:

    - Event: $X \leq 80$
    - Probabiliteit op event: $Pr(X \leq 80)$

<!---break-->

### Intermezzo probabiliteitstheorie

<iframe width="560" height="315"
src="https://www.youtube.com/embed/FCWPnIeupG4"
frameborder="0"
style="display: block; margin: auto;"
allow="autoplay; encrypted-media" allowfullscreen></iframe>

#### Discrete toevallig veranderlijken

Stel dat we een discrete random variabele meten $X$. Alle mogelijke waarden voor $X$ worden de steekproefruimte  $\Omega$ genoemd.

- Voor Gender is de steekproefruimte $\Omega=(0,1)$  met 0 (vrouw) of 1 (man).

- Voor het werpen van een dobbelsteen is de steekproefruimte $\Omega=(1,2,3,4,5,6)$.


Een event $A$  is een subset van de steekproefruimte

- Een even getal werpen met een dobbelsteen: $A=(2,4,6)$.
- Kan ook een specifieke waarde zijn $A=(1)$.

Event ruimte $\mathcal{A}$ is de klasse van alle mogelijke events die kunnen optreden bij een bepaald experiment.

Twee events ($A_1$ en $A_2$) zijn mutueel exclusief als ze niet samen op kunnen treden.

- v.b. event van de oneven getallen $A_1=(1,3,5)$ en het event om $A_2=(6)$ te gooien.
- Dus $A_1 \bigcap A_2=\emptyset$.


Probabiliteit $Pr(A)$  is een function $Pr: A \rightarrow [0,1]$ die voldoet aan

1. $Pr(A) \geq 0$ en $Pr(A) \leq 1$ voor elke $A \in \mathcal{A}$.
2. $Pr(\Omega)=1$.
3. Voor mutueel exclusieve events $A_1, A_2, \ldots A_k$ geldt dat $Pr(A_1 \cup A_2 \ldots \cup A_k)= Pr(A_1) + \ldots + Pr(A_k)$.


Dobbelsteen voorbeeld

- oneven number $A=(1,3,5)$: is de unie van 3 mutueel exclusieve events $A_1=1$, $A_2=3$ en $A_3=5$ zodat
    $Pr(A)=Pr(1)+Pr(3)+Pr(5)=1/6+1/6+1/6=0.5$
- $\Omega=(1,2,3,4,5,6)$: $Pr(\Omega)=1$


Als we twee subjecten (j en k) onafhankelijk trekken van de populatie dan is de gezamelijke probabiliteit
$P(X_j,X_k)= P(X_j)P(X_k)$

##### Verdeling

De verdeling van een discrete toevallig veranderlijke $X$ beschrijft de kans op elke mogelijke waarde van de steekproefruimte.

Voorbeeld: Gender is een binaire variabele (0: vrouw, 1: man) en binaire variabelen volgen een Bernoulli verdeling. 50.8% van de subjecten in de Amerikaanse populatie zijn vrouw en 49.2% is man.

Laat $\pi$ de probabiliteit zijn op een man $\pi=0.492$.
    $$ X\sim \left \{
    \begin{array}{lcl}
    P(X=0) &=& 1-\pi\\
    P(X=1) &=& \pi
    \end{array} \right . $$

```{r}
    tibble(X=c(0,1),prob=c(0.508,0.492)) |>
      ggplot(aes(x=X,xend=X,y=0,yend=prob)) +
      geom_segment() +
      ylab("Probability")
```

Toevallig veranderlijke $X$ volgt een Bernoulli verdeling $B(\pi)$ met parameter $\pi=0.492$,
    $$B(\pi)= \pi^x(1-\pi)^{(1-x)}$$


##### Cumulatieve distributie functie

De cumulatieve distributie functie F(x) geeft de probabiliteit weer om een toevallige veranderlijke X te observeren waarvoor geldt dat $X\leq x$:
$$ F(x) = \sum\limits_{\forall X\leq x} P(x)$$

Gender voorbeeld $F(0)=1-\pi$ en $F(1)= P(X=0) + P(X=1)=1$

```{r}
    tibble(X=c(-0.5,0,1,1.5),cumprob=c(0,0.508,1,1)) |>
      ggplot(aes(x=X,y=cumprob)) +
      geom_step(direction="hv") +
      ylab("F(x)")
```

Dobbelsteen voorbeeld:

```{r}
    tibble(X=c(0.5,1:6,6.5),cumprob=c(0,cumsum(rep(1/6,6)),1)) |>
      ggplot(aes(x=X,y=cumprob)) +
      geom_step(direction="hv") +
      ylab("F(x)")
```

<!---break-->

##### Gemiddelde


<iframe width="560" height="315"
src="https://www.youtube.com/embed/wBDYiJZqE6g"
frameborder="0"
style="display: block; margin: auto;"
allow="autoplay; encrypted-media" allowfullscreen></iframe>

Het gemiddelde of de verwachte waarde $E[X]$ van een discrete toevallig veranderlijke $X$ is gegeven door:

$$E[X]=\sum\limits_{x\in\Omega} x P(X=x)$$

Merk op dat de operator $E[.]$ staat voor de verwachte waarde van een toevallige veranderlijke of een functie van toevallig veranderlijken.

Gender voorbeeld

$$E[X]= 0 \times (1-\pi) + 1 \times (\pi) = \pi$$

Het gemiddelde is $E[X]=0.492$.

Dobbelsteen voorbeeld

$$E[X]= 1 \times \frac{1}{6} + 2 \times \frac{1}{6} + \ldots + 6 \times \frac{1}{6} = `r sum(1:6)/6`$$


##### Variantie

De variantie is een maat voor de variabiliteit van een toevallig veranderlijke en wordt gegeven door:

$$E[(X-E[X])^2]=\sum\limits_{x\in\Omega} (x-E[X])^2 P(X=x)$$

Het is dus de verwachte waarde van de kwadratische afwijkingen van een toevallig veranderlijke rond zijn gemiddelde en is dus een maat voor de variabiliteit of spreiding van de toevallige veranderlijke.

Gender voorbeeld
    \begin{eqnarray}
    E[(X-E[X])^2]&=&(0-\pi)^2\times (1-\pi)+(1-\pi)^2 \times \pi\\
    &=& \pi^2 (1-\pi) + (1-\pi)^2 \pi\\
    &=&\pi (1-\pi)(\pi+1-\pi)\\
    &=&\pi(1-\pi)
    \end{eqnarray}


<!---break-->

#### Continue toevallig veranderlijke


<iframe width="560" height="315"
src="https://www.youtube.com/embed/xNUWvBEkIyQ"
frameborder="0"
style="display: block; margin: auto;"
allow="autoplay; encrypted-media" allowfullscreen></iframe>


Een continue toevallig veranderlijke kan binnen bepaalde grenzen alle mogelijke waarden aannemen. De kans dat een continue toevallige veranderlijke exact één bepaalde waarde aanneemt is daarom gelijk aan 0.

De verdeling wordt daarom weergegeven a.d.h.v. de densiteitsfunctie of de dichtheidsfunctie $f(x)$

Veel biologische karakteristieken zijn approximatief normaal verdeeld (lengte, bloeddruk, IQ, concentratie metingen na logaritmische transformatie)

$$f(x) = \frac{1}{\sqrt{2\pi\sigma^2}} e^{-\frac{(x-\mu)^2}{2\sigma^2}}$$

Dat wordt kort genoteerd als

$$f(x) = N(\mu,\sigma^2)$$

Van het IQ is geweten dat het normale verdeling volgt met gemiddelde $\mu=100$ en standaardafwijking $\sigma=15$.  

$$IQ \sim N(100,15^2)$$


In R kunnen we de dnorm functie gebruiken om de densiteit te berekenen voor een bepaalde waarde X=x.

- De argumenten van `dnorm` zijn `mean` ($\mu$) en `sd` (standaardafwijking $\sigma$).

```{r IQ, fig.align='center'}
iq <- tibble(
  IQ = seq(40,150,.1),
  Densiteit = dnorm(seq(40,150,.1),mean=100,sd=15)
  )
iq |>
  ggplot(aes(x=IQ,y=Densiteit)) +
  geom_line()
```

Binnen bepaalde grenzen kunnen continue toevallig veranderlijken alle mogelijke waarden aannemen dus is $\Omega$ oneindig groot.


##### Cumulatieve distributie

Opnieuw is de cumulatieve distributie

$$F(X)=Pr(X\leq x).$$

Omdat X continu is berekenen we deze probabiliteit a.d.h.v. een integraal

$$F(x)=\int \limits_{-\infty}^x f(x) dx$$

Merk op dat $f(x)=0$ als x niet tot de steekproefruimte behoort.

We kunnen $F(x)$ berekenen voor een normaal verdeelde toevallig veranderlijke met de functie `pnorm` die opnieuw argumenten `mean` en `sd` heeft.

```{r}
iq |>
  mutate(Probability=pnorm(IQ,mean=100,sd=15)) |>
  ggplot(aes(x=IQ,y=Probability)) +
  geom_line()
```

De probabiliteit dat het IQ van een random subject lager is dan 80 wordt in R berekend door

```{r}
pnorm(80,mean=100,sd=15)
```

```{r fig.align='center',echo=FALSE,}
grid <- seq(40,150,.1)
grid2 <- seq(40,80,.01)
plot(grid,dnorm(grid,mean=100,sd=15),
     xlab="IQ",
     col=2,ylab="Densiteit",type="l",lwd=2,cex.lab=1.5,cex.axis=1.5)
polygon(x=c(grid2,80,40),y=c(dnorm(grid2,100,15),0,0),col=2,border=2)
text(80,dnorm(80,mean=100,sd=15),paste0("P(X < 80) = ",round(pnorm(80,100,15)*100,1),"%"),col=2,cex=1.5,pos=4)
```

```{r fig.align='center',echo=FALSE}
plot(grid,pnorm(grid,mean=100,sd=15),type="l",xlab="IQ",ylab="Probability",lwd=2,col=2)
lines(c(80,80,80,0),c(0,rep(pnorm(80,100,15),3)),lty=2)
```

Voor de grootst mogelijke waarde voor $X$ integreren we over de volledige steekproefruimte $\Omega$ dus

$$\int \limits_{x \in \Omega} f(x) dx=1.$$

De oppervlakte onder de dichtheidsfunctie is dus steeds 1!

<!---break-->

##### Gemiddelde en variantie


<iframe width="560" height="315"
src="https://www.youtube.com/embed/jBhSTKC-tYI"
frameborder="0"
style="display: block; margin: auto;"
allow="autoplay; encrypted-media" allowfullscreen></iframe>


Het gemiddelde of de verwachte waarde is

$$\int \limits_{x \in \Omega} x f(x) dx.$$

Voor de normale verdeling

$$\int \limits_{-\infty}^{+\infty} x f(x) dx = \mu.$$

De parameter $\mu$ is dus het gemiddelde van een Normaal verdeelde veranderlijke X in de populatie.

De variantie $E[(X-E[X])^2]$

$$\int \limits_{x \in \Omega} (x-E[X])^2 f(x) dx$$

Voor de normale verdeling bekomen we

$$\int \limits_{-\infty}^{+\infty} (x-\mu)^2 f(x) dx = \sigma^2$$

De parameter $\sigma^2$ is dus de variantie van een Normaal verdeelde veranderlijke X in de populatie.

Het is vaak moeilijk om de variantie te interpreteren gezien ze niet in de zelfde eenheden staat als het gemiddelde. Daarom werken we vaak met de standaardafwijking (SD):

$$SD=\sqrt{E[(X-E[X])^2]}$$


De standaardafwijking voor de normale verdeling, $\sigma$ heeft de interessante interpretatie dat ongeveer 68% van de populatie een waarde heeft voor de karakteristiek X binnen het interval van 1 standaardafwijking($\sigma$) rond het gemiddelde:

$$P(\mu-\sigma < X < \mu + \sigma) \approx 0.68$$


```{r fig.align='center',echo=FALSE}
grid2<-seq(85,115,.01)
plot(grid,dnorm(grid,mean=100,sd=15),
     xlab="IQ",
     col=2,ylab="Densiteit",type="l",lwd=2,cex.lab=1.5,cex.axis=1.5)
polygon(x=c(grid2,115,85),y=c(dnorm(grid2,100,15),0,0),col="grey",border="grey")
text(115,dnorm(115,mean=100,sd=15),paste0("P(85<X<115) = ",round((pnorm(115,100,15)-pnorm(85,100,15))*100,1),"%"),col=2,cex=1.3,pos=4)
abline(v=100)
text(4,0,expression(mu))
lines(c(85,115),rep(dnorm(115,100,15),2))
text(107.5,dnorm(114.5,100,15),expression(sigma))
text(100-15/2,dnorm(114.5,100,15),expression(sigma))
```

Voor Normaal verdeelde toevallig veranderlijken heeft ongeveer 95% van de subjecten in de populatie een waarde die binnen twee standaardafwijkingen ($2 \sigma$) ligt van het gemiddelde.


$$P[\mu - 2 \sigma < X < \mu + 2 \sigma]\approx 0.95$$
```{r fig.align='center',echo=FALSE}
grid2<-seq(70,130,.01)
plot(grid,dnorm(grid,mean=100,sd=15),
     xlab="IQ",
     col=2,ylab="Densiteit",type="l",lwd=2,cex.lab=1.5,cex.axis=1.5)
polygon(x=c(grid2,130,70),y=c(dnorm(grid2,100,15),0,0),col="grey",border="grey")
text(115,dnorm(115,mean=100,sd=15),paste0("P(70<X<130) = ",round((pnorm(130,100,15)-pnorm(70,100,15))*100,1),"%"),col=2,cex=1.3,pos=4)
abline(v=100)
text(4,0,expression(mu))
lines(c(70,130),rep(dnorm(130,100,15),2))
text(115,dnorm(128,100,15),expression(2 * sigma))
text(85,dnorm(128,100,15),expression(2 * sigma))
```

Deze intervallen worden ook wel een referentie interval genoemd.

<!---break-->

### Standaardisatie


<iframe width="560" height="315"
src="https://www.youtube.com/embed/Yz9n3dihOKc"
frameborder="0"
style="display: block; margin: auto;"
allow="autoplay; encrypted-media" allowfullscreen></iframe>

Normale data worden vaak gestandaardiseerd.

$$z=\frac{x-\mu}{\sigma}$$

Na standaardisatie volgen de data een standaard Normaal verdeling  met gemiddelde $\mu=0$ en variantie $\sigma^2=1$:
$$z \sim N(0,1)$$

We kunnen de `qnorm` functie gebruiken om kwantielen $z_{2.5\%}$ en $z_{97.5\%}$ te berekenen die respectievelijk corresponderen met $F(z_{2.5\%})=0.025$ en $F(z_{97.5\%})=0.975$.

```{r}
qnorm(0.025)
qnorm(0.975)

```

Voor een standaard Normaal verdeelde toevallig veranderlijke valt inderdaad ongeveer $0.975 - 0.025=0.95$ van de waarden binnen het interval [-2,2], of binnen 2 standaardafwijkingen ($\sigma=1$) van het gemiddelde  ($\mu=0$).

<!---break-->

### Achtergrond Normale verdeling {#sec-normalcalc}

De *Normale curve* of *Normale dichtheidsfunctie* wordt gegeven door:

\begin{equation*}
f(x) = \frac{1}{\sigma \sqrt{2 \pi} } \exp \left ( - \frac{ (x - \mu)^2 }{ 2
\sigma^2} \right ).
\end{equation*}

Ze wordt beschreven door 2 onbekende parameters $\mu$ en $\sigma$, waarbij $\mu$ het gemiddelde van de verdeling van de observaties aangeeft en $\sigma$
de standaarddeviatie. Deze curve geeft voor elke waarde $x$ weer hoe
frequent deze waarde, relatief gezien, voorkomt. De notatie $\pi$ verwijst
naar het getal $\pi=3.1459...$ Wanneer het gemiddelde 0 is en de variantie
1, spreekt men van de *standaardnormale curve* of *standaardnormale dichtheidsfunctie*.

Een lukrake observatie uit een reeks gegevens wiens verdeling de Normale
curve volgt, wordt een **Normaal verdeelde observatie** genoemd.
Dergelijke observaties komen frequent voor: voor heel wat reeksen gegevens
die symmetrisch verdeeld zijn, vormt de Normale curve met $\mu$ gelijk aan $\bar x$ en $\sigma$ gelijk aan $s_x$ immers een goede benadering voor het
histogram.

Voor Normaal verdeelde gegevens geeft de oppervlakte onder de Normale curve
tussen 2 willekeurige getallen $a$ en $b$ het percentage van de
observaties weer dat tussen deze 2 getallen gelegen is. Op die manier laat de
Normale curve toe om, enkel op basis van kennis van het gemiddelde en de
standaarddeviatie, na te gaan welk percentage van de gegevens bij benadering
tussen 2 willekeurige getallen $a$ en $b$ gelegen is.

Om deze berekening uit te voeren, gaan we als volgt te werk. Zij $X$ een
lukrake meting uit een reeks Normaal verdeelde gegevens met gemiddelde $\mu$
en standaarddeviatie $\sigma$. Dan noteren we met $P(X\leq b)$ de
oppervlakte onder de Normale curve die links van $b$ gelegen is, en met $P(a\leq X\leq b)$ de oppervlakte onder de Normale curve tussen $a$ en $b$.
Hierbij is^[Hierbij maken we gebruik van het feit dat voor een Normaal verdeelde observatie $X$, $P(X=a)=0$ voor elk reëel getal $a$, zodat $P(X\leq a)=P(X<a)$.]

\begin{equation*}
P(a\leq X\leq b)=P(X\leq b)-P(X\leq a)
\end{equation*}

```{r fig-continu, fig.cap='Bovenste rij: dichtheidsfunctie van een Normale verdeling met gemiddelde $\\mu=80$ en standaardafwijking $\\sigma=12$, met de rode oppervlakte onder de curve die links de kans $P(X<64)$, in het midden de kans $P(X<80)$ en rechts de kans $P(64<X<80)$ voorstelt. Onderste rij: overeenkomstige distributiefunctie $F(x)=P(X\\leq x)$, met telkens de waarde van $x$ en de bijhorende kans aangeduid.', out.width='100%', fig.asp=.7, fig.align='center', echo=FALSE}
mu <- 80
sigma <- 12
A <- 64
B <- 80

grid <- seq(mu - 4 * sigma, mu + 4 * sigma, .1)

kans1 <- pnorm(A, mu, sigma)
kans2 <- pnorm(B, mu, sigma)
kans3 <- pnorm(B, mu, sigma) - pnorm(A, mu, sigma)

par(mfrow = c(2, 3))

# Panel 1: dichtheidsfunctie, P(X < A)
plot(grid, dnorm(grid, mu, sigma),
     xlab = "x", ylab = "Densiteit", type = "l", lwd = 2,
     cex.lab = 1.5, cex.axis = 1.5,
     main = paste0("P(X < ", A, ") = ", round(kans1, 3)))
gridA <- seq(min(grid), A, .01)
polygon(x = c(gridA, A, min(grid)), y = c(dnorm(gridA, mu, sigma), 0, 0), col = 2, border = 2)

# Panel 2: dichtheidsfunctie, P(X < B)
plot(grid, dnorm(grid, mu, sigma),
     xlab = "x", ylab = "Densiteit", type = "l", lwd = 2,
     cex.lab = 1.5, cex.axis = 1.5,
     main = paste0("P(X < ", B, ") = ", round(kans2, 3)))
gridB <- seq(min(grid), B, .01)
polygon(x = c(gridB, B, min(grid)), y = c(dnorm(gridB, mu, sigma), 0, 0), col = 2, border = 2)

# Panel 3: dichtheidsfunctie, P(A < X < B)
plot(grid, dnorm(grid, mu, sigma),
     xlab = "x", ylab = "Densiteit", type = "l", lwd = 2,
     cex.lab = 1.5, cex.axis = 1.5,
     main = paste0("P(", A, " < X < ", B, ") = ", round(kans3, 3)))
gridAB <- seq(A, B, .01)
polygon(x = c(gridAB, B, A), y = c(dnorm(gridAB, mu, sigma), 0, 0), col = 2, border = 2)

# Panel 4: distributiefunctie, F(A)
plot(grid, pnorm(grid, mu, sigma),
     xlab = "x", ylab = "F(x)", type = "l", lwd = 2,
     cex.lab = 1.5, cex.axis = 1.5,
     main = paste0("F(", A, ") = ", round(kans1, 3)))
lines(c(A, A, min(grid)), c(0, kans1, kans1), lty = 2, col = 2)

# Panel 5: distributiefunctie, F(B)
plot(grid, pnorm(grid, mu, sigma),
     xlab = "x", ylab = "F(x)", type = "l", lwd = 2,
     cex.lab = 1.5, cex.axis = 1.5,
     main = paste0("F(", B, ") = ", round(kans2, 3)))
lines(c(B, B, min(grid)), c(0, kans2, kans2), lty = 2, col = 2)

# Panel 6: distributiefunctie, F(B) - F(A)
plot(grid, pnorm(grid, mu, sigma),
     xlab = "x", ylab = "F(x)", type = "l", lwd = 2,
     cex.lab = 1.5, cex.axis = 1.5,
     main = paste0("F(", B, ") - F(", A, ") = ", round(kans3, 3)))
lines(c(A, A, min(grid)), c(0, kans1, kans1), lty = 2, col = 2)
lines(c(B, B, min(grid)), c(0, kans2, kans2), lty = 2, col = 2)
```

Om $P(a\leq X\leq b)$ te berekenen, hebben we dus enkel een strategie nodig
om voor een willekeurig getal $x$, het getal $F(x) = P(X \leq x)$ uit te
rekenen. Dit staat uitgezet in functie van $x$ in Figuur -@fig-continu
voor $\mu=80$ en $\sigma=12$ en wordt een *distributiefunctie* genoemd.

::: {#def-distributiefunctie}
## distributiefunctie

&nbsp;
:::
De functie die voor elk getal $x$ uitdrukt wat de kans is dat een lukrake
meting $X$ met gekende verdeling (bvb. een Normale verdeling) kleiner of
gelijk is aan $x$, wordt de **distributiefunctie** van die verdeling
genoemd.

**Einde definitie**


Omdat de Normale dichtheidsfunctie zeer complex is, blijkt dat het getal $F(x)$ niet expliciet uit te rekenen is. Om die reden heeft men de getallen $F(x)$
voor de standaardnormale verdelingsfunctie getabuleerd. Voor
deze standaardnormale curve duidt men voor een willekeurige waarde $z$, het
getal $F(z)$ met $\Phi(z)$ aan. Omwille van de symmetrie rond 0 van de
standaardnormale curve kan de waarde van $\Phi(-z)$ dan uit de waarde van $\Phi(z)$ worden afgeleid als

\begin{equation*}
\Phi(-z)= 1- \Phi(z)
\end{equation*}

Deze uitdrukking geeft aan dat voor een reeks standaardnormaal verdeelde
metingen, het percentage dat kleiner is dan $-z$ gelijk is aan
het percentage dat groter is dan $z$.

Om nu $P(a\leq X\leq b)$ te berekenen op basis van de tabellen voor de
standaardnormale verdeling gaan we als volgt te werk. Vooreerst kan men
aantonen dat het resultaat van een lineaire transformatie $aX+b$ op een
Normaal verdeelde meting $X$ met gemiddelde $\mu$ en standaarddeviatie $\sigma$ terug een Normaal verdeelde toevalsveranderlijke is, maar nu
met gemiddelde $a\mu+b$ en standaarddeviatie $|a|\sigma$. Op die manier kan
men elke Normaal verdeelde meting met gemiddelde $\mu$ en standaarddeviatie $\sigma$ omzetten naar een standaardnormale meting door ze als volgt te
*standaardiseren*:

\begin{equation*}
Z = \frac{X- \mu}{\sigma}
\end{equation*}

Verifieer dat $Z$ inderdaad gemiddelde 0 en standaarddeviatie 1 heeft!

Aangezien voor een willekeurig getal $x$

\begin{equation*}
X\leq x \Leftrightarrow \frac{X-\mu}{\sigma} \leq \frac{x-\mu}{\sigma}
\end{equation*}

vinden we nu dat

\begin{eqnarray*}
P(a \leq X \leq b) & = & P\left(\frac{a-\mu}{\sigma} \leq Z \leq \frac{b-\mu%
}{\sigma} \right) \\
& = & \Phi \left (\frac{b-\mu}{\sigma} \right ) - \Phi \left (\frac{a-\mu}{%
\sigma} \right )
\end{eqnarray*}

De getallen $\Phi \left (\frac{b-\mu}{\sigma} \right )$ en $\Phi \left (\frac{a-\mu}{\sigma} \right )$ kunnen hierbij rechtstreeks uit tabellen of R software worden gehaald. In het vervolg zullen we
algemeen de notatie $Z$ gebruiken om een standaardnormaal verdeelde meting
aan te duiden.

::: {#exr-02-concepten-1}
&nbsp;
:::
Een labo bepaalt in een visstaal Hg via een methode op basis van Atomaire Absorptiespectrometrie. In
werkelijkheid bevat het staal (gemiddeld) 1.90 ppm. De meetmethode is echter
niet perfect, zoals aangegeven door een standaarddeviatie van 0.10 ppm. Wat
is de kans dat de laborant die het staal onderzoekt, een meetresultaat van
2.10 ppm of meer vaststelt?

Om op deze vraag te antwoorden, noteren we met $X$ het meetresultaat van de
laborant en berekenen we

\begin{eqnarray*}
P(X\geq 2)&=&P\left(\frac{X-\mu}{\sigma}\geq \frac{2.1-1.9}{0.1}\right) \\
&=&P(Z\geq 2) = 2.28\%
\end{eqnarray*}

We besluiten dat er 2.28% kans is dat de laborant een meetresultaat van
minstens 2.10 ppm zal vaststellen. In R kan dit resultaat als volgt bekomen worden:
```{r}
1 - pnorm(2.1, mean = 1.9, sd = 0.1)
```

waarbij de functie pnorm de distributiefunctie van de Normale verdeling voorstelt.

**Einde oefening**

Met $z_{\alpha}$ duiden^[Let wel op want in verschillende boeken krijgt het symbool $z_{\alpha}$ verschillende definities!] we die waarde aan waar $\alpha100\%$ van de
oppervlakte onder de standaardnormale curve rechts van zit; m.a.w. waarvoor
geldt dat $P(Z \geq z_{\alpha}) = \alpha$. Als $Z$ een standaardnormaal
verdeelde meting is, dan stelt $z_{\alpha}$ bijgevolg het $(1-\alpha)100\%$
percentiel van die verdeling voor. Voor $z_{\alpha/2}$ geldt dat $P(-z_{\alpha/2}\leq Z \leq z_{\alpha/2}) = 1-\alpha$. Bijvoorbeeld, $P( -
z_{0.025}\leq Z \leq z_{0.025}) = 95\%$. Voor een reeks standaardnormaal
verdeelde metingen bevat het interval $[-z_{\alpha/2},z_{\alpha/2}]$ dus $(1-\alpha)100\%$ van de observaties.

Stel dat $X$ een Normaal verdeelde meting is met gemiddelde $\mu$ en
standaarddeviatie $\sigma$. Dan geldt dat

\begin{equation*}
P\left( - z_{\alpha/2}\leq \frac{X - \mu}{\sigma} \leq z_{\alpha/2}\right) =
1-\alpha .
\end{equation*}

Hieruit volgt dat

\begin{equation*}
P( \mu - z_{\alpha/2} \sigma \leq X \leq \mu + z_{\alpha/2} \sigma ) =
1-\alpha .
\end{equation*}

Voor een reeks Normaal verdeelde metingen met gemiddelde $\mu$ en
standaarddeviatie $\sigma$ bevat het interval $[\mu-z_{\alpha/2}\sigma,\mu+z_{\alpha/2}\sigma]$ dus $(1-\alpha)100\%$ van de observaties. In de
praktijk worden de parameters $\mu$ en $\sigma$ hierbij vervangen door $\bar x$ en $s_x$.

Het resulterende interval $[\bar x-z_{\alpha/2}s_x,\bar x+z_{\alpha/2}s_x]$
wordt vaak gebruikt^[Dit interval bevat niet exact $(1-\alpha)100\%$ van de observaties, maar slechts bij benadering, omdat het geen rekening houdt met het feit dat $\bar x$ en $\sigma_x$ impreciese schattingen zijn voor $\mu$ en $\sigma$ op basis van een eindige steekproef. Meer accurate referentie-intervallen die deze imprecisie in rekening brengen, ook predictie-intervallen genoemd], o.a. in de klinische chemie, om *referentie-intervallen* te berekenen voor een test ter opsporing van een
bepaalde pathologie. Eenmaal zo'n referentie-interval, ook wel *normaal interval* genoemd, werd bepaald, wordt het testresultaat van een
patiënt met de vermoede pathologie vergeleken met het interval. Een
resultaat buiten het interval is dan indicatief voor de aanwezigheid van de
pathologie.

Bij het bepalen van referentie-intervallen is het noodzakelijk om de methode
eerst te testen bij mensen zonder de pathologie in kwestie. Voor dit doel
worden "normale en gezonde vrijwilligers" aangezocht. Vaak worden hiertoe
collega's genomen uit het laboratorium dat de test heeft ontwikkeld, hoewel
dit allesbehalve ideaal is. Immers, mensen die in een zelfde laboratorium
werken, zijn blootgesteld aan dezelfde werkomgeving, die op zijn beurt een
invloed kan hebben op hun bloedsamenstelling. Bijgevolg is de
bloedsamenstelling van de studiepersonen mogelijks niet representatief voor
een normale, gezonde populatie, hetgeen kan leiden tot vertekende
referentie-intervallen. In deze cursus zullen we een referentie-interval
meer algemeen als volgt definiëren.

::: {#def-referentie-interval}
## referentie-interval

&nbsp;
:::
Een **$(1-\alpha)100\%$ referentie-interval**
voor een veranderlijke $X$ (bvb. albumine-concentratie
in het bloed) in een gegeven studiepopulatie (bvb. volwassen Belgen onder de
60 jaar) is een interval dat zó gekozen werd dat het met $(1-\alpha)100\%$
kans de observatie voor een lukraak individu uit die populatie bevat. Voor
een Normaal verdeelde veranderlijke $X$ met gemiddelde $\mu$ en
standaarddeviatie $\sigma$ kan dit berekend worden als

\begin{equation*}
[\mu-z_{\alpha/2}\sigma,\mu+z_{\alpha/2}\sigma]
\end{equation*}

en geschat worden op basis van een lukrake steekproef als

\begin{equation*}
[\bar x-z_{\alpha/2}s_x,\bar x+z_{\alpha/2}s_x]
\end{equation*}

**Einde definitie**


## Steekproef


<iframe width="560" height="315"
src="https://www.youtube.com/embed/QuVnFbv16Nk"
frameborder="0"
style="display: block; margin: auto;"
allow="autoplay; encrypted-media" allowfullscreen></iframe>


In echte studies kennen we de verdeling in de populatie typisch niet!
In de praktijk is het om financiële en logistieke redenen bijna nooit mogelijk om de
volledige populatie te bestuderen. Populatieparameters (v.b. gemiddeld IQ, variantie van IQ) kunnen daarom meestal
niet exact bepaald worden. Enkel een deel van de populatie kan onderzocht
worden, hetgeen men de *steekproef* noemt. Volgens een
gestructureerd design worden daartoe **lukraak subjecten** uit de doelpopulatie
getrokken en geobserveerd. De onbekende parameters worden vervolgens geschat
o.b.v. die steekproef en noemt men schattingen. In de praktijk hoopt men uiteraard dat de schattingen die men bekomt op basis van de steekproef vergelijkbaar zijn met de overeenkomstige populatieparameters die men voor de volledige populatie zou bekomen.

Stel bijvoorbeeld dat we op basis van de NHANES studie de lengte van volgroeide vrouwen en mannen wensen te bestuderen.
Telkens een lukraak individu getrokken wordt uit de populatie zal men een
realisatie van de toevalsveranderlijke $X$ kunnen observeren. Die realisatie
of geobserveerde waarde duiden we aan met een kleine letter $x$. Deze stelt
dus een welbepaald getal voor en is niet langer een onbekende veranderlijke
zoals $X$. Samengevat zijn de nog onbekende waarden voor de
bestudeerde populatiekarakteristiek bij subjecten 1 tot $n$ in de
steekproef, toevalsveranderlijken die we algemeen met $X_1,...,X_n$
zullen noteren. Na het trekken van de steekproef, ziet men de gerealiseerde
uitkomsten $x_1, x_2, \dots, x_n$, bijvoorbeeld hun gemeten lengte.

De verdeling in de populatie is ongekend en moet worden geschat op basis van de steekproef. Als we aannemen dat de gegevens een bepaalde verdeling volgen (b.v. de normale verdeling $N(\mu,\sigma^2)$) dan moeten we enkel de populatie parameters ($\mu$ en $\sigma^2$) schatten op basis van de steekproef. We noemen dit schattingen (engels: estimates) en noteren ze als volgt:  $\hat \mu$ en $\hat \sigma^2$.


*Samenvatting*

- Voor we het experiment uitvoeren is de populatie karakteristiek voor de proefpersonen $1,\ldots,n$ die we uit de populatie zullen trekken ongekend en zijn dat toevallig veranderlijken: $X_1, \ldots, X_n$

- Dit is noodzakelijk om te kunnen redeneren over hoe de resultaten van steekproef tot steekproef kunnen wijzigen

- In een steekproef observeren we gerealiseerde uitkomsten $x_1, x_2, \dots, x_n$: v.b. gender of lengte van subjecten in de steekproef.


## NHANES: Gender

<iframe width="560" height="315"
src="https://www.youtube.com/embed/YFPduTacTXk"
frameborder="0"
style="display: block; margin: auto;"
allow="autoplay; encrypted-media" allowfullscreen></iframe>


```{r}
library(NHANES)
NHANES |> ggplot(aes(x=Gender)) + geom_bar()
```

- Gender is een binaire variabele.
- Het volgt een Bernoulli verdeling.
- De Bernoulli verdeling heeft een parameter: het gemiddelde $\pi$.
- We kunnen $\pi$ schatten op basis van de steekproef door het steekproefgemiddelde te berekenen $\bar x = \sum\limits_{i=1}^n x_i$
- Merk op dat het steekproefgemiddelde zelf een toevallig veranderlijke is! Het wijzigt ook van steekproef tot steekproef!


```{r}
NHANES |>
  dplyr::count(Gender) |>
  mutate(probability = n/sum(n))
```


## NHANES: Lengte

<iframe width="560" height="315"
src="https://www.youtube.com/embed/46B4ivzTuHI"
frameborder="0"
style="display: block; margin: auto;"
allow="autoplay; encrypted-media" allowfullscreen></iframe>


### Empirische verdeling

We kunnen de verdeling van de lengte voor volwassen vrouwen schatten aan de hand van het histogram.

```{r}
NHANES |>
  filter(Gender=="female"&!is.na(Height)&Age>18) |>
  ggplot(aes(x=Height)) +
  geom_histogram()
```


We kunnen de cumulatieve distributie functie schatten door gebruik te maken van de empirische cumulatieve distributie functie.

  - Elke observatie werd één keer geobserveerd in het staal.
  - Dus empirische cumulatieve distributie functie van het staal is een discrete verdeling met probabiliteit 1/n op elke observatie.
  - De empirische cumulatieve distributie functie (ECDF) is gegeven door

$$ECDF(x) = \sum\limits_{x_i \leq x} \frac{1}{n} = \frac{\# (x_i \leq x)}{n}$$

```{r}
NHANES |>
  filter(Gender=="female"&!is.na(Height)&Age>18) |>
  ggplot(aes(x=Height)) +
  stat_ecdf()
```

We kunnen de empirische cumulatieve distributie functie gebruiken om kansen te berekenen.
Wat is de kans dat een vrouw kleiner is dan 150 cm.

```{r}
ecdfFem <- NHANES |>
  filter(Gender=="female"&!is.na(Height)&Age>18) |>
  pull("Height") |>
  ecdf()
ecdfFem(150)
```

We illustreren dit ook voor een steekproef van grootte 10

```{r}
set.seed(502)
fem10<- NHANES |>
  filter(Gender=="female"&!is.na(Height)&Age>18) |>
  sample_n(size=10)

fem10 |>
  ggplot(aes(x=Height)) +
  stat_ecdf()
```

```{r}
ecdfFem10 <- fem10 |>
  pull(Height) |>
  ecdf()
ecdfFem10(150)
```

Merk op dat die kans niet goed wordt geschat o.b.v. de kleine steekproef. Er zijn immers te weinig observaties om de kansen goed te kunnen schatten.

Merk ook op dat we die kans ook hadden kunnen schatten door te berekenen hoeveel lengtemetingen er lager zijn dan 150.

```{r}
NHANES |>
  filter(Gender=="female"&!is.na(Height)&Age>18) |>
  dplyr::count(Height <=150) |>
  mutate(prob=n/sum(n))

ecdfFem(150)
```

```{r}
fem10 |>
  dplyr::count(Height <=150) |>
  mutate(prob=n/sum(n))

ecdfFem10(150)
```


### Normale benadering

In de introductie zagen we dat de lengte metingen een mooie klokvorm hadden. We kunnen dus aannemen dat de metingen approximatief normaal verdeeld zijn. We zullen dat in hoofdstuk 4 Data Exploratie illustreren a.d.h.v. diagnostische plots.


- We kunnen de verdeling van de lengte metingen ook benaderen d.m.v. een normale verdeling.

- We moeten hiervoor enkel twee parameters schatten:
    - gemiddelde via steekproefgemiddelde ($\hat\mu=\bar x$)
    - variantie via steekproefvariantie ($\hat{\sigma}^2= s^2$) of de standaardafwijking d.m.v. steekproef standaarddeviatie ($\hat\sigma=s$).


```{r}
HeightSum <- NHANES |>
  filter(Gender=="female"&!is.na(Height)&Age>18) |>
  summarize(mean=mean(Height),sd=sd(Height))
HeightSum
```

We zien dat de benadering goed werkt:

```{r}
NHANES |>
  filter(Gender=="female"&!is.na(Height)&Age>18) |>
  ggplot(aes(x=Height)) +
  geom_histogram(aes(y=..density.., fill=..count..)) +
  xlab("Lengte (cm)") +
  stat_function(
    fun=dnorm,
    color="red",
    args=list(
      mean=HeightSum$mean[1],
      sd=HeightSum$sd[1]
      )
    )
```


We doen nu hetzelfde op basis van de steekproef met de 10 vrouwen.

```{r}
HeightSum10 <- fem10 |>
  summarize(mean=mean(Height),sd=sd(Height))

HeightSum10
```

```{r}
fem10 |>
  ggplot(aes(x=Height)) +
  geom_histogram(aes(y=..density.., fill=..count..),bins=10) +
  xlab("Lengte (cm)") +
  stat_function(
    fun=dnorm,
    color="red",
    args=list(
      mean=HeightSum10$mean[1],
      sd=HeightSum10$sd[1]
      )
    ) +
  xlim(130,190)
```

We kunnen de normale benadering nu ook gebruiken om de kans te berekenen dat een vrouw kleiner is dan 150 cm: Pr(X <= 150).

We doen dit op basis van de volledige steekproef en vergelijken dit uit wat we bekomen met de ECDF.  

```{r}
pnorm(150,HeightSum$mean[1],HeightSum$sd[1])
ecdfFem(150)
```

Op basis van de kleine steekproef bekomen we:


```{r}
pnorm(150,HeightSum10$mean[1],HeightSum10$sd[1])
ecdfFem10(150)
```

Voor kleine steekproef is geschatte kans o.b.v. empirische verdeling veel minder nauwkeurig.
Kwantielen geschat o.b.v. kleine steekproef zijn immers vrij onzeker. Ze gebruiken immers maar een fractie van de data.   
De schatting o.b.v. de normale verdeling laat toe om alle data te gebruiken voor het schatten van de model parameters en is daarom nauwkeuriger. Uiteraard heeft de laatste aanpak de beperking dat de data Normaal verdeeld moeten zijn.

<!---break-->

### Referentie intervallen


<iframe width="560" height="315" src="https://www.youtube.com/embed/sWmtCWk-W44" frameborder="0" style="display: block; margin: auto;" allow="autoplay; encrypted-media" allowfullscreen></iframe>


Het bepalen van grenswaarden voor de lengte die vrij veel voorkomen kunnen worden bekomen door gebruik te maken van een referentie interval.

Typisch wordt een 95% referentie interval gebruikt zodat we voor 95% van de subjecten in de populatie verwachten dat ze een karakteristiek hebben die in het referentie interval ligt.

We kunnen dat opnieuw op basis van de empirische verdeling.

- We moeten hiervoor $\hat{F}(x_{2.5\%})=0.025$ en $\hat{F}(x_{97.5\%})=0.975$ berekenen zodat 95% van de observaties in de steekproef vallen in het interval $[x_{2.5\%},x_{97.5\%}]$.

- Dat kan met de `quantile` functie.


Grote steekproef

```{r}
NHANES |>
  filter(Gender=="female"&!is.na(Height)&Age>18) |>
  pull(Height) |>
  quantile(prob=c(0.025,0.975))
```

- Op basis van de grote steekproef schatten we dat 95% van de vrouwen in de populatie een lengte heeft die ligt in het interval [`r NHANES |>
  filter(Gender=="female"&!is.na(Height)&Age>18) |>
  pull(Height) |>
  quantile(prob=c(0.025,0.975))`].

Kleine steekproef

```{r}
fem10 |>
  pull(Height) |>
  quantile(prob=c(0.025,0.975))
```

- Dit interval o.b.v. de kleine steekproef is een ruwe benadering.
- We hebben immers niet voldoende observaties om een goede benadering te hebben voor extreme quantielen.

#### Normale benadering

We kunnen de functie qnorm gebruiken om quantielen te berekenen van de normale verdeling. We weten dat een 95% referentie interval ongeveer binnen twee standaard deviaties rond het gemiddelde ligt.

We doen dit nu voor de
- Grote steekproef
```{r}
qnorm(0.025,mean=HeightSum$mean,sd=HeightSum$sd)
HeightSum$mean - 2 * HeightSum$sd
qnorm(0.975,mean=HeightSum$mean,sd=HeightSum$sd)
HeightSum$mean + 2 * HeightSum$sd
```

- Kleine steekproef

```{r}
qnorm(0.025,mean=HeightSum10$mean,sd=HeightSum10$sd)
qnorm(0.975,mean=HeightSum10$mean,sd=HeightSum10$sd)
```

We zien dat de benadering voor de kleine steekproef op basis van de aanname van Normaliteit opnieuw goed werkt!

### Conclusies

- Voor de grote steekproef geven de empirische verdeling en de normale benadering vergelijkbare resultaten.

- Voor de kleine steekproef werkt de normale benadering beter dan de empirische verdeling.

    - We kijken immers naar extreme quantielen 2.5% en 97.5%.
    - Er zijn inderdaad weinig gegevens in de steekproef die toelaten om deze quantielen direct te schatten.
    - Met de normale benadering kunnen we alle data gebruiken om het gemiddelde en de standaarddeviatie te schatten.
    - Als de aanname van normaliteit geldt dan krijgen we betere schattingen voor deze kwantielen.  

## Statistieken


<iframe width="560" height="315" src="https://www.youtube.com/embed/MZ2tBhjyhDQ" frameborder="0" style="display: block; margin: auto;" allow="autoplay; encrypted-media" allowfullscreen></iframe>


Formules die gebruikt worden om parameters van de verdeling in de populatie te schatten op basis van de
steekproef, alsook het numerieke resultaat dat men bekomt door deze formules
te evalueren, worden *statistieken* genoemd.
Bijvoorbeeld het
rekenkundig gemiddelde van alle systolische bloeddrukwaarden  voor de verschillende subjecten
in de steekproef, is een statistiek. Statistieken zijn dus wat
de onderzoekers observeren of kunnen berekenen o.b.v. de gegevens in de
steekproef; parameters zijn wat ze eigenlijk willen weten.
Omdat statistieken berekend worden op basis van de gegevens uit de steekproef, zullen ze variëren van steekproef tot steekproef.
We zullen ze daarom noteren met een hoofdletter (bvb. $\bar X$ voor het steekproefgemiddelde), tenzij we verwijzen naar de numerieke waarde die gerealiseerd wordt in een bepaalde steekproef, in welk geval we een kleine letter gebruiken (bvb. $\bar x$ voor het steekproefgemiddelde).

## Conventie
**Belangrijke Conventie:** In de cursus gebruiken we de conventie om **populatieparameters die een vaste waarde aannemen maar die meestal ongekend zijn** voor te stellen door **Griekse symbolen**. **Statistieken** waarmee we deze ongekende parameters schatten o.b.v. een steekproef zullen we weergeven door **letters**.

Voor de normaal verdeling hebben we dus:

| Populatie | Steekproef|
| :---: | :---: |
| $\mu$ | $\bar X$ |
| $\sigma^2$ | $S^2$ |


Om hetgeen we in de steekproef observeren te kunnen veralgemenen naar de populatie, zullen we gebruik moeten maken van methodes uit de statistische besluitvorming wat in latere hoofdstukken aan bod komt.

De cursus is als volgt georganiseerd:
In hoofdstuk -@sec-chap-design verdiepen we ons in studiedesign. Vervolgens gaan we in op data-exploratie in hoofdstuk -@sec-chap-describe, hierbij zullen we de gegevens in een steekproef grondig exploreren zodoende inzicht te verwerven in de data en hoe we ze statistisch kunnen modelleren.
In hoofdstuk  -@sec-chap-besluit introduceren we de grondslagen van statistische besluitvorming die het ons mogelijk maakt om effecten die we observeren in de steekproef te kunnen veralgemenen naar de populatie toe.
In hoofdstukken -@sec-chap-linReg--@sec-chap-glm zullen we meer geavanceerde statistische modellen en methoden introduceren om data te modelleren en voor statistische besluitvorming.

## Code voor dit hoofdstuk

1. Continue Toevallige Veranderlijken:

<iframe width="560" height="315" src="https://www.youtube.com/embed/InoHJxUyF4s" frameborder="0" style="display: block; margin: auto;" allow="autoplay; encrypted-media" allowfullscreen></iframe>

2. Lengte voorbeeld:

<iframe width="560" height="315" src="https://www.youtube.com/embed/yOQdJD-33Fg" frameborder="0" style="display: block; margin: auto;" allow="autoplay; encrypted-media" allowfullscreen></iframe>
