---
title: "5. Statistical Inference: Two-sample t-test"
author: "Lieven Clement"
date: "statOmics, Ghent University (https://statomics.github.io)"
format:
  html:
    toc: true
    number-sections: true
    theme: cosmo
    highlight-style: tango
    code-tools: true
    embed-resources: true
---

```{r setup, include=FALSE}
knitr::opts_chunk$set(include = TRUE, comment = NA, echo = TRUE,
                      message = FALSE, warning = FALSE)
library(tidyverse)
```

# Case study: oksel microbiome

- Okselgeur wordt niet veroorzaakt door zweet zelf. De geur wordt veroorzaakt door specifieke micro-organismen die behoren tot de groep van *Corynebacterium spp.* die zweet metaboliseren.
Een andere groep van bacteriën zijn de *Staphylococcus spp.*, deze bacteriën metaboliseren zweet niet in stinkende metabolieten.

- De CMET-groep aan de UGent doet onderzoek naar het transplanteren van het okselmicrobioom om mensen met stinkende oksels te redden.

- Voorgestelde therapie:
  	1. Verwijder oksel-microbioom met antibiotica
    2. Beïnvloed okselmicrobioom met microbiële transplantatie  (https://youtu.be/9RIFyqLXdVw)

## Experiment:

- de personen worden at random verdeeld over twee behandelingsgroepen:

    - placebo (enkel antibiotica)
    - transplantatie (antibiotica en microbiële transplantatie).
    - Zes weken na de behandeling worden stalen genomen.
    - De relatieve abundantie van *Staphylococcus spp.* op *Corynebacterium spp.* + *Staphylococcus spp.* In het microbioom wordt gemeten via DGGE (*Denaturing Gradient Gel Electrophoresis*).

***

## Importeer de data

```{r}
ap<-read_csv("https://raw.githubusercontent.com/statOmics/sbc/master/data/armpit.csv")
ap
```

## Data exploratie

We plotten de relatieve abundanties in functie van de behandelde groep.

```{r}
ap |>  
  ggplot(aes(x=trt,y=rel)) +
  geom_boxplot(outlier.shape=NA) + geom_point(position="jitter")

ap |> ggplot(aes(sample=rel)) +
  geom_qq() +
  geom_qq_line() +
  facet_wrap(~trt)
```

***

# Two-sample t-test
## Notatie

Stel dat $Y_{ij}$ de response is voor subjecten $i=1,\ldots, n_j$ van de populatie $j=1,2$.

Gebruik van de term **behandeling** of **groep** in plaats van populatie

Hier is de behandeling $j=1$ microbiële transplantatie versus $j=2$ placebo.

We nemen aan dat

$$Y_{ij}\text{ i.i.d. } N(\mu_j,\sigma^2)\;\;\;i=1,\ldots,n_i\;j=1,2.$$

Merk op dat we gelijke varianties aannemen, dit wordt **homoscedastisch** genoemd.

(Ongelijke varianties worden  **heteroscedastisch** genoemd)

***

## Hypotheses

Test $$ H_0: \mu_1 = \mu_2 $$
tegen
$$  H_1: \mu_1 \neq \mu_2 .$$

$H_1$ is opnieuw de onderzoekshypothese: de gemiddelde relatieve abundantie van *Staphylococcus spp.* is anders bij microbiële transplantatie dan bij placebobehandeling

$H_0$ en $H_1$ kunnen ook worden gespecificeerd in termen van de effectgrootte tussen de twee behandelingen, $\mu_1-\mu_2$
$$H_0: \mu_1-\mu_2 = 0,$$
$$H_1: \mu_1-\mu_2 \neq 0.$$

We kunnen de effectgrootte schatten met behulp van het verschil in steekproefgemiddelden:
$$\hat \mu_1-\hat \mu_2=\bar Y_1 -\bar Y_2.$$

***

## Variantie schatter

De experimentele eenheden zijn onafhankelijk, dus de steekproefgemiddelden zijn ook onafhankelijk en de variantie op het verschil is
$$\text{Var}_{\bar Y_1 -\bar Y_2}=\frac{\sigma^2}{n_1}+\frac{\sigma^2}{n_2}=\sigma^2 \left(\frac{1}{n_1}+\frac{1}{n_2}\right).$$

en de standaard error wordt:
$$\sigma_{\bar Y_1 -\bar Y_2}=\sigma\sqrt{\frac{1}{n_1}+\frac{1}{n_2}}.$$

De variantie kan binnen elke groep geschat worden met behulp van de steekproefvariantie:

$$S_1^2 = \frac{1}{n_1-1}\sum_{i=1}^{n_1} (Y_{i1}-\bar{Y}_1)^2.$$

$$S_2^2 = \frac{1}{n_2-1}\sum_{i=1}^{n_2} (Y_{i2}-\bar{Y}_2)^2.$$

Maar als we gelijke varianties $\sigma_1^2=\sigma_2^2=\sigma^2$ aannemen, dan kunnen we de variantie nauwkeuriger schatten door alle waarnemingen in beide groepen te gebruiken. Deze variantieschatter wordt ook wel de *gepoolde variantie schatter: $S^2_p$* genoemd.

Dus $S_1^2$ en $S_2^2$ zijn schatters van dezelfde parameter $\sigma^2$.

En we kunnen ze combineren tot één schatter op basis van alle $n_1+n_2$ observaties:

$$  S_p^2 = \frac{n_1-1}{n_1+n_2-2} S_1^2 + \frac{n_2-1}{n_1+n_2-2} S_2^2 = \frac{1}{n_1+n_2-2}\sum_{j=1}^2\sum_{i=1}^{n_j} (Y_{ij} - \bar{Y}_j)^2.$$

$$ S_p^2= \sum\limits_{j=1}^2\sum\limits_{i=1}^{n_j} \frac{(Y_{ij}-\bar{Y}_{.j})^2}{n_1+n_2-2}$$


De gepoolde variantieschatter gebruikt de kwadratische afwijkingen van de observaties van hun groepsgemiddelde en heeft $n_1+n_2-2$ vrijheidsgraden.

***

## Test statistiek
Two-sample $t$-teststatistiek:

$$T = \frac{\bar{Y}_1-\bar{Y}_2}{\sqrt{\frac{S_p^2}{n_1}+\frac{S_p^2}{n_2}}} =
  \frac{\bar{Y}_1 - \bar{Y}_2}{S_p\sqrt{\frac{1}{n_1}+\frac{1}{n_2}}}.$$

De statistiek T volgt een t-verdeling met $n_1+n_2-2$. Onder $H_0$ zijn alle gegevens onafhankelijk, normaal verdeeld en hebben gelijke varianties.

***

## Oksel voorbeeld


We kunnen de test implementeren in R:

```{r}
t.test(rel~trt,data=ap,var.equal=TRUE)
```

Op het $5\%$ significantieniveau verwerpen we de nulhypothese ten gunste van de alternatieve hypothese en concluderen we dat de relatieve abundantie van  *Staphylococcus spp.* gemiddeld extreem significant groter is in de transplantatiegroep dan in de placebogroep.

Als er geen effect is van de transplantatie, hebben we een kans van minder dan 9 op $100000$ om een teststatistiek te observeren in een willekeurige steekproef die minstens zo extreem is als wat we in de okselmicrobioom studie hebben waargenomen.

Dit is uiterst zeldzaam onder $H_0$.

Indien $H_1$ correct is, verwachten we dat de teststatistiek groter is in absolute waarde en verwachten we kleine p-waarden. Daarom besluiten we dat er veel bewijs is tegen $H_0$ in het voordeel van $H_1$.  

**Goede statistische praktijk** is om de $p$-waarde te rapporteren, maar ook de effectgrootte samen met het betrouwbaarheidsinterval. Zodat we de statistische significantie en de biologische relevantie kunnen beoordelen.

### Conclusie

Gemiddeld is de relatieve abundantie van *Staphylococcus spp.* in het microbioom van de oksel in de transplantatiegroep zeer significant verschillend van die in de placebogroep ($p<<0.001$). De relatieve abundantie van *Staphylococcus spp.* is gemiddeld  `r round(diff(t.test(rel~trt,data=ap,var.equal=TRUE)$estimate),1)`% groter in de transplantatiegroep dan in de placebo groep (95\% CI [`r paste(format(-t.test(rel~trt,data=ap,var.equal=TRUE)$conf.int[2:1],digits=2,nsmall=1),collapse=",")`]%).

***

# Aannames

De geldigheid van de t-toets hangt af van de assumpties over de verdeling:

- Onafhankelijkheid  (design)
- One-sample t-test: normaliteit van de waarnemingen
- Gepaarde t-test: normaliteit van het verschil  
- Two-sample t-test: Normaliteit van de waarnemingen in beide groepen, en gelijke varianties.

Als niet aan de aannames wordt voldaan, volgt de nulverdeling geen t-verdeling en zijn de p-waarden en kritische waarden onjuist.


Om betrouwbaarheidsintervallen te construeren, vertrouwen we ook op deze aannames.

- We hebben kwantielen uit de t-verdeling gebruikt om de onder- en bovengrens te berekenen.

- De correcte coverage van het CI hangt af van deze assumpties.

***

## Evalueer normaliteit

 - Boxplots en histogrammen: vorm van de verdeling en outliers

 - QQ-plots

Er bestaan ook hypothesetests (goodness-of-fit-test), maar hun nulhypothese is dat de gegevens normaal verdeeld zijn, dus we trekken een zwakke conclusie!

  - Kolmogorov-Smirnov, Shapiro-Wilk en Anderson-Darling.
  - In kleine monsters hebben ze een lage power
  - In grote steekproeven signaleren ze vaak zeer kleine afwijkingen als significant

Aanbeveling

- Begin met grafische verkenning van de gegevens en houd rekening met de steekproefomvang om overinterpretatie van de plots te voorkomen.

- Indien je twijfelt, gebruik dan simulatie waarbij u gegevens simuleert met dezelfde steekproefomvang uit een normale verdeling met hetzelfde gemiddelde en dezelfde variantie als degene die u in de steekproef hebt waargenomen

- Als u afwijkingen van normaliteit hebt waargenomen, controleer dan in de literatuur hoe gevoelig uw methode is voor dergelijke afwijkingen van normaliteit. (Zo zijn T-tests bijvoorbeeld nogal ongevoelig voor afwijkingen, zolang de verdeling van de gegevens maar symmetrisch is.)

-  In grote steekproeven kun je terugvallen op de centrale limietstelling.

- Het is een mogelijkheid om de response te transformeren.

***

## Homoscedasticiteit

- Boxplots: de boxgrootte is het interkwartielbereik (IQR), een robuste schatter van de variantie.

- Als de verschillen niet groot zijn $\rightarrow$ homoscedasticiteit

- Ook hier kun je simulatie gebruiken om inzicht te krijgen in de verschillen die je kunt verwachten.

- Formele F-toets kan worden gebruikt om de varianties te vergelijken, maar onder de nul ga je hier ook uit van gelijke varianties, dus hier geldt dezelfde kritiek als voor normaliteitstesten.

***

## Welch modified t-test

Als de gegevens heteroscedastisch zijn, kunt u een Welch two-sample T-test gebruiken, die niet langer de gepoolde variantie-schatter gebruikt.

$$T =  \frac{\bar{Y}_1 - \bar{Y}_2}{\sqrt{\frac{S^2_1}{n_1}+\frac{S^2_2}{n_2}}}$$
met $S^2_1$ en $S^2_2$ de steekproefvarianties in beide groepen.

Deze statistiek volgt ongeveer een t-verdeling met een aantal vrijheidsgraden tussen $\text{min}(n_1-1,n_2-1)$ en $n_1+n_2-2$.

In R worden de vrijheidsgraden geschat met behulp van de Welch-Satterthwaite benadering. U kunt dit doen door de functie `t.test` te gebruiken met het argument `var.equal = FALSE`.

```{r}
t.test(rel~trt,data=ap,var.equal=FALSE)
```

Merk op dat de Welch T-test in de titel is bijgekomen. De aangepaste vrijheidsgraden zijn $df = 17.876$ wat bijna overeenkomt met de vrijheidsgraden van de conventionele t-test, omdat de varianties ongeveer gelijk zijn.

***

# Hoe rapporteren?

- In de wetenschappelijke literatuur is er teveel aandacht voor p-waarden

-  Het is veel informatiever om een schatting te combineren met zijn betrouwbaarheidsinterval.

**Rule of thumb**:

Rapporteer een schatting samen met het betrouwbaarheidsinterval (en de p-waarde)

1. Het resultaat van de test kan worden afgeleid uit het betrouwbaarheidsinterval
2. Het staat de lezer toe om de **wetenschappelijke relevatie** te beoordelen.

```{r}
t.test(rel~trt,data=ap)
```

Het resultaat van een $\alpha$-level t-test komt overeen met het vergelijken van de effectgrootte onder $H_0$ met het $1-\alpha$ CI.

Een effect kan statistisch zeer significant zijn, maar wetenschappelijk irrelevant. Met een CI zie je dit.

***
