---
title: "7. Analysis of Variance"
author: "Lieven Clement"
date: "statOmics, Ghent University (https://statomics.github.io)"
format:
  html:
    toc: true
    number-sections: true
    theme: cosmo
    highlight-style: tango
    code-tools: true
    embed-resources: true
---

```{r setup, include=FALSE}
knitr::opts_chunk$set(include = TRUE, comment = NA, echo = TRUE,
                      message = FALSE, warning = FALSE)
library(Rmisc)
library(tidyverse)
```


# Prostacycline dataset

- Effect van arachidonzuur op het prostacycline niveau in het bloedplasma.
- 3 verschillende concentraties van arachidonzuur:

  - laag (L, 10 eenheden)
  - gemiddeld (M, 25 eenheden)
  - hoge dosis (H, 50 eenheden)

- Prostacycline concentratie in bloed plasma via  gecalibreerde elisa fluorescentie meting
- 12 ratten worden at random toegekend aan elke behandelingsgroep.
- Factoriële proef, *volledige gerandomiseerde proefopzet*, *"completely randomized design" CRD*.




```{r}
prostacyclin <- read_tsv("https://raw.githubusercontent.com/statOmics/sbc/master/data/prostacyclin.txt")

prostacyclin <- prostacyclin |>
  mutate(dose = as.factor(prostacyclin$dose))

head(prostacyclin)
```

***

## Data exploration

```{r}
prostacyclin |>
  ggplot(aes(x = dose, y = prostac, fill = dose)) +
  geom_boxplot() +
  geom_point(position = "jitter") +
  ylab("prostacyclin (ng/ml)")

prostacyclin |>
  ggplot(aes(sample = prostac)) +
  geom_qq() +
  geom_qq_line() +
  facet_grid(~ dose)
```



Data in de drie groepen lijkt normaal verdeeld en de variantie is ongeveer gelijk:
\[Y_i \vert \text{groep j} \sim N(\mu_j,\sigma^2),\]
met $j= \text{1, 2, 3}$


## Onderzoeksvraag

Vraagstelling kan vertaald worden in volgende hypotheses

- $H_0$: De arachidonzuurconcentratie heeft geen effect op het gemiddelde prostacycline niveau bij ratten
\[
  H_0:\mu_1=\mu_2 = \mu_3
\]

- $H_1$: De arachidonzuurconcentratie heeft een effect op het gemiddelde prostacycline niveau bij ratten. Wat betekent dat minstens twee gemiddelden verschillend zijn:
\[H_1: \exists\ j,k \in \{1,\ldots,g\} : \mu_j\neq\mu_k\]



**naïeve benadering**: nulhypothese op splitsen in **partiële hypotheses**
\[
  H_{0jk}: \mu_j=\mu_k \text{ versus } H_{1jk}: \mu_j \neq \mu_k
\]

Elk van deze partiële hypotheses testen met two-sample $t$-testen

$\rightarrow$ Probleem van meervoudig toetsen + verlies van power.

$\rightarrow$  $H_0:\mu_1=\mu_2=\mu_3$ testen met **1 enkele test**.




# Analyse van variantie

- Correcte oplossing voor het testprobleem: **variantie-analyse**, afgekort door ANOVA (ANalysis Of VAriance)

- We leiden de methode af voor de meest eenvoudige uitbreiding met 3 groepen (prostacycline voorbeeld)

- Data modelleren a.d.h.v een lineair model door gebruik te maken van dummy variabelen.

- 1 dummy variable minder nodig hebben dan het aantal groepen. Hier dus 2 dummy variabelen.
- De veralgemening naar g groepen $g>3$ is triviaal (extra dummy variabelen)

## Model

\begin{eqnarray}
  Y_i &=& g(x_{i1},x_{i2}) + \epsilon_i\\
  Y_i &=& \beta_0+\beta_1 x_{i1} +\beta_2 x_{i2} +\epsilon_i
\end{eqnarray}

- $Y_i$ de uitkomst voor observatie $i$ ($i=1,\ldots, n$)
\vspace{7pt}
- $\epsilon_i\text{i.i.d.} N(0,\sigma^2)$
\vspace{7pt}
- en dummyvariabelen
$$x_{i1} = \left\{ \begin{array}{ll}
1 & \text{ als observatie $i$ tot de middelste dosisgroep behoort (M)} \\
0 & \text{ als observatie $i$ behoort tot een andere dosisgroep} \end{array}\right.$$
$$x_{i2} = \left\{ \begin{array}{ll}
1 & \text{ als observatie $i$ behoort tot de groep met hoge doses (H)} \\
0 & \text{als observatie $i$ behoort tot een andere dosisgroep} \end{array}\right. .$$
\vspace{7pt}
 - Lage dosis groep (L) with $x_{i1}=x_{i2}=0$ is  *referentie groep*

Regressiemodel kan worden herschreven als een model voor elke groep:
\vspace{-20pt}
\begin{eqnarray*}
 Y_{i\vert \text{dose=L}} &=& \beta_0+\epsilon_i \\
 Y_{i\vert \text{dose=M}} &=& \beta_0+\beta_1+ \epsilon_i  \\
 Y_{i\vert \text{dose=H}} &=& \beta_0+\beta_2 + \epsilon_i
\end{eqnarray*}
met $\epsilon_i \sim N(0,\sigma^2)$
\vspace{10pt}

Interpretatie van model parameters:
\vspace{-20pt}
 \begin{eqnarray*}
   \beta_0 &=&  \text{E}\left[Y_i \mid \text{Behandeling met lage dosis groep L}\right] \\
   \beta_1 &=&  (\beta_0+\beta_1)-\beta_0 = \text{E}\left[Y_i \mid \text{behandeling M}\right] - \text{E}\left[Y_i \mid \text{behandeling L}\right] \\
   \beta_2 &=&  (\beta_0+\beta_2)-\beta_0 = \text{E}\left[Y_i \mid \text{behandeling H}\right]-\text{E}\left[Y_i \mid \text{behandeling L}\right].
 \end{eqnarray*}

  1.  $\beta_0$ is gemiddelde uitkomst in groep L

  2.  $\beta_1$ is effect (verschil in gemiddelde concentratie) van groep M t.o.v. groep L

  3.  $\beta_2$ is effect van groep H t.o.v. groep L


We herformuleren het model door $\mu$-notaties te gebruiken:
 \vspace{-7pt}
 \begin{eqnarray*}
  Y_{i\vert \text{dose=L}} &=& \beta_0+\epsilon_i = \mu_1+\epsilon_i \\
  Y_{i\vert \text{dose=M}} &=& \beta_0+\beta_1+ \epsilon_i = \mu_2+\epsilon_i \\
  Y_{i\vert \text{dose=H}} &=& \beta_0+\beta_2 + \epsilon_i = \mu_3+\epsilon_i .
 \end{eqnarray*}
 met $\epsilon_i \sim N(0,\sigma^2)$ en
 $$  \mu_j = \text{E}\left[Y_i \mid \text{treatment group } j\right].$$

 De oorspronkelijk nulhypothese $H_0:\mu_1=\mu_2=\mu_3$ kan equivalent geformuleerd worden als

\[H_0: \beta_1=\beta_2=0\]

 Model laat toe om methoden van lineaire regressie te gebruiken voor meervoudig vergelijken van gemiddelden.

 - Parameterschatting van parameters, varianties en standard errors uit theorie van lineaire regressie

- Inferentie: Betrouwbaarheidsintervallen, hypothesetests

- Test $H_0: \beta_1=\beta_2=0$ met $F$-test.

## Prostacyclin voorbeeld

```{r}
model1 <- lm(prostac ~ dose, data = prostacyclin)
summary(model1)
```


# Kwadratensommen en Anova

Zoals bij enkelvoudige regressie kwadratensom van regressie gebruiken bij het opstellen van de F-test.
\vspace{-10pt}
\begin{eqnarray*}
\text{SSR}&=&\sum\limits_{i=1}^n (\hat Y_i -\bar Y)^2\\
&=& \sum\limits_{i=1}^n (\hat{g} (x_{i1},x_{i2}) - \bar Y)^2\\
&=& \sum\limits_{i=1}^n (\hat\beta_0+\hat\beta_1x_{i1}+\hat\beta_2x_{i2}) - \bar Y)^2\\
&=& \sum\limits_{i=1}^{n_1} (\hat\beta_0 - \bar Y)^2 +\sum\limits_{i=1}^{n_2} (\hat\beta_0 + \hat\beta_1 - \bar Y)^2+\sum\limits_{i=1}^{n_3} (\hat\beta_0 + \hat\beta_2 - \bar Y)^2\\
&=& \sum\limits_{i=1}^{n_1} (\bar Y_1- \bar Y)^2 +\sum\limits_{i=1}^{n_2} (\bar Y_2- \bar Y)^2+\sum\limits_{i=1}^{n_3} (\bar Y_3 - \bar Y)^2\\
\end{eqnarray*}
met $n_1$, $n_2$ en $n_3$ het aantal waarnemingen in elke groep (hier $n-1=n_2=n_3=12$).


\begin{eqnarray*}
\text{SSR}&=&\sum\limits_{i=1}^n (\hat Y_i -\bar Y)^2
\end{eqnarray*}

- Kwadratensom opnieuw equivalent aan vergelijken van model (1) en een gereduceerd model met enkel een intercept.
- Voor gereduceerd model zal intercept worden geschat door steekproefgemiddelde.
- Deze kwadratensom heeft dus g-1=2 vrijheidsgraden:  

  - g=3 model parameters - 1 parameter voor steekproefgemiddelde of
  - g=3 par. van complexe model - 1 par. van gereduceerde model.


## Ontbinding van de Totale Kwadratensom

- De conventie in een Anova setting is om de kwadratensom te noteren als SST, de **kwadratensom van de behandeling (treatment)** of als SSBetween.


- De kwadratensom van de regressie geeft voor model (1) inderdaad de variabiliteit weer tussen de groepen.

- De overeenkomstige gemiddelde kwadratensom wordt dan $\text{MST}=\text{SST}/2$.

De decompositie van SSTot wordt dan geschreven als
  \[
    \text{SSTot} = \text{SST} + \text{SSE}
  \]

## SSTot

```{r echo=FALSE, warning=FALSE}
par(mfrow=c(1,2))
jitIk=runif(36,-.2,.2)+rep(1:3,each=12)
plot(prostac~dose,data=prostacyclin,xlab="Arachidonic acid dose ",ylab="Prostacyclin (ng/ml)",cex.axis=1.5,cex.lab=1.5,cex.main=1.5)
points(jitIk,prostacyclin$prostac,col=col,pch=19)
points(jitIk,prostacyclin$prostac,col=4)
points(1:3,predict(model1,data.frame(dose=factor(c(10,25,50)))),pch=17,col=c("bisque","coral","darkcyan"),cex=1.5)
points(1:3,predict(model1,data.frame(dose=factor(c(10,25,50)))),pch=2,col=1,cex=1.5)
abline(h=mean(prostacyclin$prostac),lty=1)
for (i in 1:36) lines(rep(jitIk[i],2),c(mean(prostacyclin$prostac),prostacyclin$prostac[i]),col=4,lty=2)
jitIk=runif(36,-.2,.2)+rep(1:3,each=12)

plot(rep(1,36),prostacyclin$prostac-mean(prostacyclin$prostac),xaxt="none",ylab="Deviations",cex.lab=1.5,cex.main=1.5,cex.axis=1.5,col=as.character(prostacyclin$col),xlim=c(1,3),pch=19,xlab="")
points(rep(1,36),prostacyclin$prostac-mean(prostacyclin$prostac),pch=1,col=4)
axis(at=1:3,labels=c(expression(paste(y[i]," - ",bar(y))),expression(paste(bar(y)[j]," - ",bar(y))),expression(paste(y[i]," - ",bar(y)[j]))),side=1,cex.axis=1.5)
```


## SST

```{r echo=FALSE, warning=FALSE}
par(mfrow=c(1,2))
plot(prostac~dose,data=prostacyclin,xlab="Arachidonic acid dose ",ylab="Prostacyclin (ng/ml)",cex.axis=1.5,cex.lab=1.5,cex.main=1.5)
points(jitIk,prostacyclin$prostac,col=col,pch=19)
points(jitIk,prostacyclin$prostac,col=4)
points(1:3,predict(model1,data.frame(dose=factor(c(10,25,50)))),pch=17,col=c("bisque","coral","darkcyan"),cex=1.5)
points(1:3,predict(model1,data.frame(dose=factor(c(10,25,50)))),pch=2,col=2,cex=1.5)
abline(h=mean(prostacyclin$prostac),lty=1)
for (i in 1:3) lines(rep(i,2),c(mean(prostacyclin$prostac),predict(model1,data.frame(dose=levels(prostacyclin$dose)[i]))),col=2,lty=2)

plot(rep(1,36),prostacyclin$prostac-mean(prostacyclin$prostac),xaxt="none",ylab="Deviations",cex.lab=1.5,cex.main=1.5,cex.axis=1.5,col=as.character(prostacyclin$col),xlim=c(1,3),pch=19,xlab="")
points(rep(1,36),prostacyclin$prostac-mean(prostacyclin$prostac),pch=1,col=4)
points(rep(2,3),predict(model1,data.frame(dose=factor(c(10,25,50))))-mean(prostacyclin$prostac),pch=17,col=unique(prostacyclin$col),cex=1.5)
points(rep(2,3),predict(model1,data.frame(dose=factor(c(10,25,50))))-mean(prostacyclin$prostac),pch=2,cex=1.5,col=2)
axis(at=1:3,labels=c(expression(paste(y[i]," - ",bar(y))),expression(paste(bar(y)[j]," - ",bar(y))),expression(paste(y[i]," - ",bar(y)[j]))),side=1,cex.axis=1.5)
```

## SSE

```{r echo=FALSE, warning=FALSE}
par(mfrow=c(1,2))
plot(prostac~dose,data=prostacyclin,xlab="Arachidonic acid dose ",ylab="Prostacyclin (ng/ml)",cex.axis=1.5,cex.lab=1.5,cex.main=1.5)
points(jitIk,prostacyclin$prostac,col=col,pch=19)
points(jitIk,prostacyclin$prostac,col=1)
points(1:3,predict(model1,data.frame(dose=factor(c(10,25,50)))),pch=17,col=c("bisque","coral","darkcyan"),cex=1.5)
points(1:3,predict(model1,data.frame(dose=factor(c(10,25,50)))),pch=2,col=2,cex=1.5)
for (i in 1:3) lines(c(i-.2,i+.2),rep(predict(model1,data.frame(dose=levels(prostacyclin$dose)[i])),2),col=c("bisque","coral","darkcyan")[i])
abline(h=mean(prostacyclin$prostac),lty=1)
for (i in 1:36) lines(rep(jitIk[i],2),c(prostacyclin$prostac[i],model1$fitted[i]),col=1,lty=2)

plot(rep(1,36),prostacyclin$prostac-mean(prostacyclin$prostac),xaxt="none",ylab="Deviations",cex.lab=1.5,cex.main=1.5,cex.axis=1.5,col=as.character(prostacyclin$col),xlim=c(1,3),pch=19,xlab="")
points(rep(1,36),prostacyclin$prostac-mean(prostacyclin$prostac),pch=1,col=4)
points(rep(2,3),predict(model1,data.frame(dose=factor(c(10,25,50))))-mean(prostacyclin$prostac),pch=17,col=unique(prostacyclin$col),cex=1.5)
points(rep(2,3),predict(model1,data.frame(dose=factor(c(10,25,50))))-mean(prostacyclin$prostac),pch=2,col=2,cex=1.5)
points(rep(3,36),model1$res,pch=19,col=as.character(prostacyclin$col))
points(rep(3,36),model1$res,pch=1)
axis(at=1:3,labels=c(expression(paste(y[i]," - ",bar(y))),expression(paste(bar(y)[j]," - ",bar(y))),expression(paste(y[i]," - ",bar(y)[j]))),side=1,cex.axis=1.5)
```


## Anova test

Test $H_0: \beta_1=\beta_2=0$ met $F$-test.
\[
  F = \frac{\text{MST}}{\text{MSE}}
\]

met

- $\text{MST}=\text{SST}/(g-1)$  
\vspace{10pt}
- $\text{MSE}=\text{SSE}/(n-p)$
\vspace{10pt}
- Teststatistiek vergelijkt de variabiliteit verklaard door model (MST) met de residuele variabiliteit (MSE)

of

- Variabiliteit tussen groepen (MST) tot variabiliteit binnen groepen (MSE)
\vspace{10pt}
- onder $H_0$: $F \sim F_{g-1,n-g}$, met g=3.


## Anova Tabel

| |Df|Sum Sq|Mean Sq|F value|Pr(>F)|
|---|---|---|---|---|---|
|Treatment|d.f. SST|SST|MST|F-statistiek|p-waarde|
|Error|d.f. SSE|SSE|MSE| | |

```{r}
anova(model1)
```


### F-verdeling met kritieke waarde  ($\alpha$=5%) en geobserveerde F-statistiek voor prostacycline voorbeeld
```{r prostacF, out.width='100%', fig.asp=.8, fig.align='center',echo=FALSE}
grid <- seq(0,17,.01)
df1=anova(model1)[1,1]
df2=anova(model1)[2,1]
fval=anova(model1)[1,4]
crit=qf(0.95,df1,df2)
reject=c(crit,grid[which(grid>crit)])
accept=c(grid[which(grid<crit)],crit)
plot(grid,df(grid,df1,df2),type="l",ylab="Density",xlab="F-statistic",cex.axis=1.5,cex.lab=1.5)
polygon(c(0,accept,crit,0),c(0,df(accept,df1,df2),0,0),col="blue",border="blue")
text(crit/2,.97,labels="accept\n95%",col="blue",cex=1.5)
polygon(c(crit,reject,15,crit),c(0,df(reject,df1,df2),0,0),col="red",border="red")
abline(v=crit,col="red",lwd=2)
text(crit+(fval-crit)/2,.97,labels="reject\n5%",col="red",cex=1.5)
text(pos=4,crit,df(crit,2,33),labels=paste0("F(0.05,",df1,",",df2,")"),col="red",cex=1.5)
text(pos=4,fval,df(crit,df1,df2),labels=paste0("f=",round(fval,1)),col="darkorange",cex=1.5)
abline(v=fval,col="darkorange",lwd=2,lty=2)
text(15.5,.97,labels=paste0("p-value\n",format(anova(model1)[1,5],digits=2)),col="darkorange",cex=1.5)
arrows(x0=17.5,x1=fval,y0=.9,y1=.9,col="darkorange")
```


### F-verdeling met verschillend aantal vrijheidsgraden in de noemer en teller
```{r ftheo, out.width='100%', fig.asp=.8, fig.align='center',echo=FALSE}
plot(grid,df(grid,1,5),type="l",ylab="Density",xlab="F-statistic",xlim=c(0,5),ylim=c(0,1.5),lwd=2,cex.axis=1.5,cex.lab=1.5)
lines(grid,df(grid,5,5),type="l",col=2,lwd=2)
lines(grid,df(grid,10,30),type="l",col=3,lwd=2)
lines(grid,df(grid,20,30),type="l",col=4,lwd=2)
lines(grid,df(grid,50,50),type="l",col=5,lwd=2)
legend("topright",lty=1,col=c(1,2,3,4,5),legend=c("F(1,5)","F(5,5)","F(10,30)","F(20,30)","F(50,50)"),lwd=2,cex=1.5)
```

### Prostacyclin voorbeeld: welke groepen zijn verschillend?

```{r}
summary(model1)
```


Met output van model kunnen we ook testen of de gemiddelde prostacycline concentratie verschillend is tussen de matige en lage dosis groep ($\beta_1$: dose25) en tussen de hoge en lage dosis groep ($\beta_2$: dose50).

De p-waarden houden geen rekening met het feit dat we meervoudig toetsen.

# Post hoc analysis: Meerdere vergelijkingen van gemiddelden

## Naïeve methode



In eerste deel van dit hoofdstuk hebben we $F$-test besproken voor het testen van

$$  H_0: \mu_1=\cdots = \mu_g \text{ versus } H_1: H_1: \exists\ j,k \in \{1,\ldots,g\} : \mu_j\neq\mu_k$$

- Als we $H_0$ verwerpen besluiten we dat er minstens twee gemiddelden verschillen van elkaar.

- De methode niet in staat om te identificeren welke gemiddelden van elkaar verschillen.


Een eerste, maar naïeve benadering:  $H_0$ opsplitsen in partiële hypotheses
$$H_{0jk}: \mu_j=\mu_k \text{ versus } H_{1jk}: \mu_j \neq \mu_k$$

- partiële hypotheses testen met two-sample $t$-testen

- Voor vergelijken van groep $j$ met groep $k$ wordt  klassieke two-sample $t$-test onder gelijkheid van variantie gegeven door:
$$T_{jk} = \frac{\bar{Y}_j-\bar{Y}_k}{S_p\sqrt{\frac{1}{n_j}+\frac{1}{n_k}}} \sim t_{n-2}$$

Met

- $S_p^2$ de gepoolde variantieschatter is,
$$S_p^2 = \frac{(n_j-1)S_j^2 + (n_k-1)S_k^2}{n_j+n_k-2}$$

- met $S_j^2$ en $S_k^2$ de steekproefvarianties van respectievelijk de uitkomsten uit groep $j$ en $k$.

***


In ANOVA context veronderstellen we dat variantie in  **alle** $g$ groepen dezelfde is: de residuele variantie $\sigma^2$.

- Gebruik van $S_p^2$ is niet efficiënt omdat die niet van alle data gebruik maakt

- Aan efficiëntie winnen door door MSE te gebruiken
$$\text{MSE}= \sum_{j=1}^g \frac{(n_j-1)S_j^2}{n-g}$$

- De $t$-testen worden dus best gebaseerd op
$$T_{jk} = \frac{\bar{Y}_j-\bar{Y}_k}{\text{MSE}\sqrt{\frac{1}{n_j}+\frac{1}{n_k}}} \sim t_{n-g}.$$

***

```{r}
with(
  prostacyclin,
  pairwise.t.test(prostac, dose, "none")
  )
```

Het werken met $m$-testen op het $\alpha$ significantieniveau is echter een foute aanpak die de kans op een type I fout niet onder controle kan houden.

## We tonen aan dat naïve methode niet werkt via simulatie

1. We simuleren uit een ANOVA model met $g=3$ groepen.
2. De gemiddelden in het ANOVA model zijn gelijk aan elkaar, zodat de nulhypothese $$H_0: \mu_1=\mu_2=\mu_3$$ opgaat.
3. Voor iedere gesimuleerde dataset zijn er $m=3$ paarsgewijze two-sample $t$-testen
4. Zodra minstens één van de $p$-waarden kleiner is dan het significantieniveau $\alpha=5\%$, wordt de nulhypothese $H_0: \mu_1=\mu_2=\mu_3$ verworpen omdat er minstens twee gemiddelden verschillend zijn volgens de $t$-testen.
5. We rapporteren de relatieve frequentie van het verwerpen van de globale nulhypothese, meer bepaald de kans op een type I fout van de test voor  $H_0: \mu_1=\mu_2=\mu_3$.


```{r}
g <- 3 # aantal behandelingen (g=3)
ni <- 12 # aantal herhalingen in iedere groep
n <- g*ni # totaal aantal observaties
alpha <- 0.05 # significantieniveau van een individuele test
N <- 10000 #aantal simulaties
set.seed(302) #seed zodat resultaten exact geproduceerd kunnen worden
trt <- factor(rep(1:g, ni)) #factor
cnt <- 0 #teller voor aantal foutieve verwerpingen

for(i in 1:N) {
if (i %% 1000 == 0) cat(i, "/", N, "\n")
y <- rnorm(n)
tests <- pairwise.t.test(y, trt, "none")
verwerp <- min(tests$p.value, na.rm = T) < alpha
if(verwerp) cnt <- cnt+1
}
cnt/N
```

***

- Kans op een type I fout gelijk is aan `r round(cnt/N,3)*100`%

- Is meer dan dubbel zo groot is dan vooropgestelde $\alpha=5$%.

- Als we simulatiestudie herhalen met g = 5 groepen (i.e. 10 paarsgewijze t-testen) dan vinden we 28.0% in plaats van de gewenste 5%.

- Deze simulaties illustreren het probleem van **multipliciteit** (Engels: *multiplicity*)

  - klassieke $p$-waarden  mogen enkel met het significantieniveau $\alpha$ vergeleken worden, indien het besluit op exact één $p$-waarde gebaseerd is.
  - Finale besluit (al dan niet verwerpen van $H_0: \mu_1=\cdots =\mu_g$) gebaseerd op $m=g\times(g-1)/2$ $p$-waarden.

- We bespreken eerst een uitbreiding van het begrip van type I fout en vervolgens introduceren we enkele oplossingen.

## Family-wise error rate

- Wanneer $m>1$ toetsen worden aangewend om 1 beslissing te vormen, is het noodzakelijk te corrigeren voor het risico op vals positieve resultaten (type I fout).
\vspace{10pt}
- Meeste procedures voor meervoudig toetsen gaan ervan uit dat *alle $m$ nulhypotheses waar* zijn.
\vspace{10pt}
- Er wordt dan geprobeerd om het *risico op minstens 1 vals positief resultaat* te controleren op **experimentgewijs significantieniveau $\alpha_E$**, typisch $\alpha_E=0.05$.
\vspace{10pt}
- In de Engelstalige literatuur wordt het experimentgewijs significantieniveau *family-wise error rate (FWER)* genoemd.


## Bonferroni correction

Bij het uitvoeren van $m$ onafhankelijke toetsen met elk significantieniveau $\alpha$, is
\begin{eqnarray*}
\alpha_E&=&\text{P}[\text{minstens 1 Type I fout}]\\
&=&1-(1-\alpha)^m \leq m\alpha
\end{eqnarray*}

- Als we 3 toetsen uitvoeren op het 5\% significantieniveau is FWER $\approx 15\%$.
\vspace{10pt}
- Door ze op het 1\% significantieniveau uit te voeren, bekomen we FWER $\approx 5\%$.
\vspace{10pt}
- De Bonferroni correctie houdt de FWER begrensd op $\alpha_E$ door $$\alpha=\alpha_E/m$$ te kiezen voor het uitvoeren van de $m$ paarsgewijze vergelijkingen.

***

Als alternatieve methode kunnen we ook

  1. *aangepaste p-waarden* rapporteren zodat we deze met het experimentgewijze $\alpha_E$ niveau kunnen vergelijken: $$\tilde{p}=min(m\times p,1)$$

  2. $(1-\alpha_E/m)100\%$ betrouwbaarheidsintervallen rapporteren.

### Prostacyclin voorbeeld

```{r}
with(
  prostacyclin,
  pairwise.t.test(
    prostac,
    dose,
    p.adjust.method="bonferroni")
  )
```

- Conclusies blijven gelijk behalve dat FWER nu gecontroleerd is $\alpha_E=5\%$ en $\tilde{p}$-waarden zijn factor 3 groter

***

Zelfde analyse kan via `multcomp` R package ontwikkeld voor multipliciteit in lineaire modellen.

```{r}
library(multcomp)
```

```{r}
library(multcomp)
model1.mcp <- glht(model1, linfct = mcp(dose = "Tukey"))
summary(model1.mcp, test = adjusted("bonferroni"))
```

***

Om Bonferroni aangepaste betrouwbaarheidsintervallen te verkrijgen moeten we eerst zelf functie definiëren in R om bonferroni kritische waarde te bepalen.

- Bonferonni-betrouwbaarheidsintervallen worden niet geïmplementeerd omdat er betere methoden bestaan voor meervoudige tests.

- De onderstaande functie is hier alleen voor de volledigheid toegevoegd, maar we zullen over het algemeen de standaardmethode gebruiken voor meervoudige tests in multcomp.

```{r}
calpha_bon_t <- function(object, level)
{
  abs(
    qt(
      (1-level)/2/nrow(object$linfct),
      object$df)
    )
}
```

```{r}
confint(model1.mcp, calpha = calpha_bon_t)
```

### Simulatie om Bonferroni methode te evalueren

```{r}
g <- 3 # aantal behandelingen (g=3)
ni <- 12 # aantal herhalingen in iedere groep
n <- g*ni # totaal aantal observaties
alpha <- 0.05 # significantieniveau van een individuele test
N <- 10000 #aantal simulaties
set.seed(302) #seed zodat resultaten exact geproduceerd kunnen worden
trt <- factor(rep(1:g, ni)) #factor
cnt <- 0 #teller voor aantal foutieve verwerpingen

for(i in 1:N) {
if (i %% 1000 == 0) cat(i, "/", N, "\n")
y <- rnorm(n)
tests <- pairwise.t.test(y, trt, "bonferroni")
verwerp <- min(tests$p.value, na.rm = T) < alpha
if(verwerp) cnt <- cnt+1
}
cnt/N
```



- We vinden een FWER van `r round(cnt/N*100,1)`% (een beetje conservatief)

- Bij simulaties voor $g=5$ groepen, vinden we een FWER van $4.1\%$ (conservatiever).

- Door Bonferroni correctie is kans op minstens één vals positief resultaat $< \alpha_E$.

- Power verlies aangezien werkelijke niveau lager is dan het vooropgestelde 5% experimentsgewijs significantieniveau.

## Tukey Methode


- Minder conservatieve methode

- Implementatie benadert de nuldistributie van de posthoc test d.m.v. simulaties.

- Resultaten kunnen lichtjes verschillen wanneer je posthoc analyse opnieuw uitvoert.

- Details van de methode vallen buiten het bestek van deze cursus.

- Implementatie in multcomp package:

    - aangepaste p-waarden

    - aangepaste betrouwbaarheidsintervallen

    - Niet nodig om functies te definiëren voor Tukey gecorrigeerde BIs


### Captopril voorbeeld

```{r}
model1.mcp <- glht(model1, linfct = mcp(dose = "Tukey"))
summary(model1.mcp)
```


```{r}
confint(model1.mcp)
```


```{r out.width='100%', fig.asp=.8, fig.align='center'}
model1.mcp |>
  confint() |>
  plot()
```

### Evalueer Tukey methode in een simulatiestudie

```{r}
g <- 3 # aantal behandelingen (g=3)
ni <- 12 # aantal herhalingen in iedere groep
n <- g*ni # totaal aantal observaties
alpha <- 0.05 # significantieniveau van een individuele test
N <- 10000 #aantal simulaties
set.seed(302) #seed zodat resultaten exact geproduceerd kunnen worden
trt <- factor(rep(1:g, ni)) #factor
cnt <- 0 #teller voor aantal foutieve verwerpingen

for(i in 1:N) {
if (i %% 1000 == 0) cat(i, "/", N, "\n")
y <- rnorm(n)
m <- lm(y ~ trt)
m.mcp <- glht(m, linfct = mcp(trt = "Tukey"))
tests <- summary(m.mcp)$test
verwerp <- min(
  as.numeric(tests$pvalues),
  na.rm=T) < alpha
if(verwerp) cnt <- cnt+1
}
cnt/N
```

De methode wordt mooi op het 5% experimentsgewijs significantieniveau gecontroleerd.

# Conclusies: Prostacycline voorbeeld

Volledige analyse voor voorbeeld prostacycline

1. Anova vóór posthoc-tests: F-test heeft een hogere power dan paarsgewijze t-test

    - F-test gebruikt alle gegevens
    - Voor F-test hoeven we niet te corrigeren voor meervoudige testen: er wordt één test uitgevoerd voor de algemene omnibushypothese

```{r}
model1 <- lm(prostac ~ dose, data = prostacyclin)
anova(model1)
```

```{r}
model1.mcp <- glht(model1, linfct = mcp(dose = "Tukey"))
summary(model1.mcp)
```

```{r}
confint(model1.mcp)
```


- Er is een extreem significant effect van arachidonzuur op de gemiddelde bloedconcentratie van prostacycline bij ratten ($p<0.001$).
De gemiddelde prostacyclineconcentratie is hoger in de hoge dosisgroep dan in de lage en matige dosisgroep (beide p-waardes zijn kleiner dan $p<0.001$).
- De gemiddelde concentratie in de hoge dosisgroep is `r round(confint(model1.mcp)$confint[2,1],1)`ng/ml (95% CI [`r paste(round(confint(model1.mcp)$confint[2,2:3],1),collapse=",")`]ng/ml) en `r round(confint(model1.mcp)$confint[3,1],1)`ng/ml (95% BI [`r paste(round(confint(model1.mcp)$confint[3,2:3],1),collapse=",")`]ng/ml) hoger dan in de lage en matige dosisgroep, respectievelijk.
- Het verschil in gemiddelde prostacyclineconcentratie tussen de matige en lage dosisgroep is niet significant  (p=`r round(summary(model1.mcp)$test$pvalues[1],2)`).
(Alle p-waardes en betrouwbaarheidsintervallen voor post-hoc-tests worden gecorrigeerd voor meervoudige tests met behulp van de Tukey-methode).

Merk op dat het belangrijk is om ook de niet significante resultaten te vermelden!

***
