---
title: "9. Nonparametric Statistics - Wilcoxon-Mann-Whitney test"
author: "Lieven Clement"
date: "statOmics, Ghent University (https://statomics.github.io)"
format:
  html:
    toc: true
    number-sections: true
    theme: cosmo
    highlight-style: tango
    code-tools: true
    embed-resources: true
---

```{r setup, include=FALSE}
knitr::opts_chunk$set(include = TRUE, comment = NA, echo = TRUE,
                      message = FALSE, warning = FALSE)
library(tidyverse)
library(Rmisc)
set.seed(140)
```


#Intro

Inferentie is alleen correct als de assumpties over de verdelingen correct zijn.

- e.g Normale verdeling 
- gelijke variantie 
 
-  De $p$-waarde: $\text{P}_0\left[ \vert T\vert \geq \vert t \vert \right]$. 
  	
	- Berekend met de nulverdeling van $T$ die we hebben afgeleid onder de assumpties

	- Onjuist als aannames worden geschonden  
	
-  $95\%$ BI bouwt ook voort op deze assumpties Als ze ongeldig zijn, bevatten de intervallen niet de populatieparameter met een waarschijnlijkheid van 95%.

- Asymptotische theorie is moeilijker te plaatsen: de $t$-test is asymptotisch niet-parametrisch omdat voor zeer grote steekproeven de verdelingsveronderstellingen van normaliteit niet langer belangrijk zijn.

- Indien de assumpties correct zijn, dan is de parametrische benadering:
	- efficiënter: grotere power  met dezelfde steekproefgrootte + kleinere BI
	- flexibeler: eenvoudiger om gegevens te analyseren met complexe ontwerpen

	
***

## Cholesterol voorbeeld

- Cholesterolconcentratie in bloed gemeten voor 
  - 5 patiënten (groep = 1) twee dagen na een beroerte
  - 5 gezonde proefpersonen (groep = 2).

- Is de cholesterolconcentratie van hartpatiënten en gezonde proefpersonen gemiddeld verschillend? 

```{r}
chol <- read_tsv("https://raw.githubusercontent.com/statOmics/sbc/master/data/chol.txt")
chol$group <- as.factor(chol$group)
nGroups <- table(chol$group)
n <- sum(nGroups)
chol
```

***


```{r, echo=FALSE, fig.align='center'}
chol %>%  ggplot(aes(x=group,y=cholest)) + geom_boxplot(outlier.shape=NA) + geom_point(position="jitter")

chol %>% ggplot(aes(sample=cholest)) + 
  geom_qq() +
  geom_qq_line() +
  facet_wrap(~group) 
```

- Mogelijk uitschieters
- Moeilijk om verdelingsaannames te beoordelen wanneer er slechts 5 waarnemingen beschikbaar zijn.


# Rank Tests

- Belangrijke groep niet-parametrische tests
  - niet-parametrisch, 
  - Exacte $p$-waarden met behulp van een permutatie-null-distributie. 
  - Geen aparte permutatiedistributie nodig voor elke nieuwe dataset
  - Permutatie nulverdeling van rangtesten hangt alleen af van de steekproefgrootte 
  - Robuust voor uitschieters
 

***

#Ranks


Rangtesten beginnen met in rang getransformeerde gegevens.

- Laat $Y_1, \ldots, Y_n$. 
- In de afwezigheid van *gedeelde plaatsen* 
  $$R_i=R(Y_i) = \#\{Y_j: Y_j\leq Y_i; j=1,\ldots, n\}$$
- Kleinste waarneming heeft rang 1, tweede kleinste rang 2, ..., grootste waarneming krijgt rang $n$ 

```{r}
chol$cholest
rank(chol$cholest)
```

***

## Gedeelde plaatsen 
Soms zijn er *gedeelde plaatsen*: twee waarnemingen met identieke waarden

```{r}
withTies=c(403,507,507,610,651,651,651,830,900)
rank(withTies)
```

- Gedeelde plaatsen: 507 komt twee keer voor, 651 komt drie keer voor
- Indien er gedeelde plaatsen zijn worden *midranks* gebruikt. 

- **midrank** van observatie $Y_i$ wordt
  \begin{eqnarray*}
   R_i &=& \frac{ \#\{Y_j: Y_j\leq Y_i\} + ( \#\{Y_j: Y_j < Y_i\} +1)}{2}.
   \end{eqnarray*}

***

## Ranks van gepoolde steekproef

- Laat  $Y_{ij}$, $i=1,\ldots, n_j$ waarnemingen zijn van twee behandeling groepen $j=1,2$.
- Ze kunnen ook worden weergegeven door $Z_1,\ldots, Z_n$ ($n=n_1+n_2$), de uitkomsten van de gepoolde steekproef

```{r}
t(chol)
z=chol$cholest
z
rank(z)
```
***

# Wilcoxon-Mann-Whitney Test

 Gelijktijdig ontwikkeld door Wilcoxon, en,  Mann and Whitney:  **Wilcoxon-Mann-Whitney**, **Wilcoxon rank sum test**  of **Mann-Whitney U test**

## hypotheses
  
Onder $H_0$ is de verdeling van de twee groepen gelijk
$$H_0: f_1=f_2$$
  

Onder het alternatief $H_1$ verschillen de distributies in locatie  $$H_1: \mu_1\neq \mu_2$$
  
$H_1$ gaat uit van **locatie-shift**, we zullen deze assumptie later versoepelen.

## Test statistiek

Klassieke T-test: verschil in steekproefgemiddelde $\bar{Y}_1-\bar{Y}_2$.

hier: Verschil in steekproefgemiddelden op basis van in rangorde getransformeerde gegevens

Rangen op basis van de gepoolde steekproef (bij samenvoeging van de waarnemingen van de twee groepen): $R_{ij}=R(Y_{ij})$ is de waarnemingsrang  $Y_{ij}$ in de gepoolde steekproef. 

\[
  T = \frac{1}{n_1}\sum_{i=1}^{n_1} R(Y_{i1}) - \frac{1}{n_2}\sum_{i=1}^{n_2} R(Y_{i2}) .
\]

- Onder $H_0$ verwachten we dat de gemiddelde rang van de eerste groep dicht bij die van de tweede groep ligt, dus $T$ is bijna nul.

- Onder $H_1$ verwachten we dat de gemiddelde rangorde zal verschillen, zodat $T$ afwijkt van nul. 

- Het is voldoende om alleen 
  $$S_1=\sum_{i=1}^{n_1} R(Y_{i1})$$ te berekenen.

- $S_1$ is de som van de rangen van de eerste groep: *rank sum test*.

- Dit geldt omdat 
\[
  S_1+S_2 = \text{sum of all ranks} = 1+2+\cdots + n=\frac{1}{2}n(n+1).
\]


- $S_1$ (of $S_2$) is een goede test statistiek

- Gebruik permutaties om de exacte permutatieverdeling te bepalen. (Permuteer de rangen tussen de groepen) 

- Voor een gegeven $n$ en geen *gedeelde plaatsen* zijn de in rang getransformeerde gegevens altijd
  $$1, 2, \ldots, n$$ 
- Voor gegeven $n_1$ en $n_2$ is de permutatieverdeling altijd hetzelfde!
- Met de huidige rekenkracht is dat niet zo belangrijk meer.

***

## Standardized statistic 

Vaak wordt de gestandaardiseerde teststatistiek gebruikt
\[
  T = \frac{S_1-\text{E}_{0}\left[S_1\right]}{\sqrt{\text{Var}_{0}\left[S_1\right]}},
\]

- met $\text{E}_{0}\left[S_1\right]$ en $\text{Var}_{0}\left[S_1\right]$ het verwachte gemiddelde en de variantie van S1 onder $H_0$. 

- Onder $H_0$
 \[
   \text{E}_{0}\left[S_1\right]= \frac{1}{2}n_1(n+1) \;\;\;\;\text{ en }\;\;\;\; \text{Var}_{0}\left[S_1\right]=\frac{1}{12}n_1n_2(n+1).
 \]

- Onder $H_0$ en wanneer $\min(n_1,n_2)\rightarrow \infty$
 \[
    T = \frac{S_1-\text{E}_{0}\left[S_1\right]}{\sqrt{\text{Var}_{0}\left[S_1\right]}} \rightarrow N(0,1).  
 \]

Asymptotisch volgt de gestandaardiseerde statistiek een standaard normale verdeling!


***

## Cholesterol voorbeeld 

We illustreren het resultaat voor het cholesterolvoorbeeld met de R-functie `wilcox.test`. 
```{r}
wilcox.test(cholest~group,data=chol)
```

- We verwerpen $H_0$ ($p=$ `r format(wilcox.test(cholest~group,data=chol)$p.value,digits=2)` $<0.05$)

- De output toont $W=$ `r wilcox.test(cholest~group,data=chol)$statistic`? 

- Bereken 
```{r}
S1 <- sum(rank(chol$cholest)[chol$group==1])
S1
S2 <- sum(rank(chol$cholest)[chol$group==2]) 
S2
```

- Waar komt $W=$ `r wilcox.test(cholest~group,data=chol)$statistic` vandaan? 

***

## Mann and Whitney test
Mann and Whitney test in afwezigheid van gedeelde plaatsen:
\[
 U_1 = \sum_{i=1}^{n_1}\sum_{k=1}^{n_2} \text{I}\left\{Y_{i1}\geq Y_{k2}\right\}.
\]

- met $\text{I}\left\{.\right\}$ een indicator die gelijk is aan 1 als de uitdrukking waar is en anders nul.

- U telt hoe vaak een waarneming van de eerste groep groter of gelijk is aan een waarneming uit de tweede groep.

```{r}
y1=subset(chol,group==1)$cholest
y2=subset(chol,group==2)$cholest
u1Hlp=sapply(y1,function(y1i,y2) {y1i>=y2},y2=y2)
colnames(u1Hlp)=y1;rownames(u1Hlp)=y2
```

```{r}
u1Hlp
U1=sum(u1Hlp); U1
```

Het kan worden aangetoond dat $U_1 = S_1 - \frac{1}{2}n_1(n_1+1).$

```{r}
S1-nGroups[1]*(nGroups[1]+1)/2
```

1. $U_1$ en $S_1$ bevatten dezelfde informatie
2. $U_1$ is ook een rang statistiek, en
3. Exacte test gebaseerd op $U_1$ en $S_1$ zijn gelijkwaardig.
 

***

## Probabilistic index

- $U_1$ heeft een betere interpretatie
- Laat $Y_j$ een willekeurige waarneming uit groep $j$ ($j=1,2$) zijn. Dan
\begin{eqnarray*}
  \frac{1}{n_1n_2}\text{E}\left[U_1\right] 
     &=& \text{P}\left[Y_1 \geq Y_2\right].
\end{eqnarray*}

We kunnen dus de kans schatten door het gemiddelde te berekenen van alle indicatorvariabele waarden $\text{I}\left\{Y_{i1}\geq Y_{k2}\right\}$. Merk op dat we  $n_1 \times n_2$ vergelijkingen hebben gemaakt

```{r}
mean(u1Hlp)
U1/(nGroups[1]*nGroups[2])
```

- Waarschijnlijkheid  $\text{P}\left[Y_1 \geq Y_2\right]$ wordt de *probabilistische index* genoemd. 
- Het is de kans dat een willekeurige waarneming van de eerste groep groter of gelijk is aan een willekeurige waarneming van de tweede groep  
- Als $H_0$ geldt $\text{P}\left[Y_1 \geq Y_2\right]=\frac{1}{2}$.

- R functie `wilcox.test` geeft niet de Wilcoxon rank som statistiek terug. Het geeft de Mann-Whitney statistiek $U_1$ terug.
- Laten we het resultaat nog eens bekijken
```{r}
wTest<-wilcox.test(cholest~group,data=chol) 
wTest
U1
probInd=wTest$statistic/prod(nGroups) 
probInd
```

Omdat  $p=$ `r format(wTest$p.value,digits=3)` $<0.05$ concluderen we op het $5\%$ significantie niveau dat het gemiddelde cholesterolgehalte van hartpatiënten groter is dan dat van gezonde proefpersonen.

  - Merk op dat we hebben aangenomen dat het location-shift-model geldig is in deze conclusie.
  - We weten ook dat een hoger cholesterolgehalte bij hartpatiënten waarschijnlijker is dan bij gezonde proefpersonen en dat deze kans gelijk is aan
$U1/(n_1\times n_2)=$ `r probInd*100`%. 
  - We moeten de veronderstelling van locatieverschuiving beoordelen. Maar dit is niet mogelijk met slechts 5 waarnemingen.

Zonder de aanname van locatieverschuiving blijft de conclusie in termen van de probabilistische index geldig!

  - Dus als we niet uitgaan van locatieverschuiving, testen we op

\[H_0: F_1=F_2 \text{ vs } H_1: P[Y_1 \geq Y_2] \neq 0.5.\]


## Conclusie

Er is een significant verschil in de verdeling van de cholesterolconcentratie van hartpatiënten twee dagen na een beroerte en die van gezonde proefpersonen (($p=$ `r format(wTest$p.value,digits=3)`). bij hartpatiënten is de kans groter dat ze een hoger cholesterolgehalte waarnemen dan bij gezonde proefpersonen. De puntschatter voor deze kans is `r probInd*100`%.


***
s
